ACORDAO-COMPLETO-2407635

ACÓRDÃO 1891/2020 ATA 27/2020 - PLENÁRIO

VISTOS, relatados e discutidos este processo de tomada de conta especial instaurada em atendimento à determinação constante do item 9.1 do Acórdão 980/2017-TCU-Plenário, prolatado no âmbito do TC Processo 004.533/2017-8, que trata da representação em que são apuradas possíveis irregularidades relacionadas ao reconhecimento de dívida, por parte das Administrações Regionais do Serviço Nacional de Aprendizagem Comercial no Estado do Rio de Janeiro (Senac/ARRJ) e do Serviço Social do Comércio no Estado do Rio de Janeiro (Sesc/ARRJ) , para com a Federação do Comércio de Bens, Serviços e Turismo do Estado do Rio de Janeiro (Fecomércio/RJ) .
ACORDAM os ministros do Tribunal de Contas da União, reunidos em sessão do Plenário, ante as razões expostas pelo relator, em:
9.1. rejeitar as alegações de defesa apresentadas pelos Srs. Marcelo José Salles de Almeida e Orlando Santos Diniz, bem como pela Federação do Comércio de Bens, Serviços e Turismo do Estado do Rio de Janeiro;
9.2. julgar irregulares as contas dos Srs. Marcelo José Salles de Almeida e do Orlando Santos Diniz, com fundamento nos arts. 1º, I, 16, III, "c", da Lei 8.443/1992 c/c os arts. 19 e 23, III, da mesma Lei, e com arts. 1º, I, 209, III, 210 e 214, III, do RI/TCU;
9.3. condenar os Srs. Marcelo José Salles de Almeida e Orlando Santos Diniz, solidariamente, com a Federação do Comércio de Bens, Serviços e Turismo do Estado do Rio de Janeiro, ao pagamento das quantias a seguir especificadas, atualizadas monetariamente e acrescidas de juros de mora, calculados a partir das datas especificadas até a data do efetivo recolhimento, fixando o prazo de 15 (quinze) dias, a contar da notificação, para que comprovem, perante o Tribunal (art. 214, III, "a", do RI/TCU) , o recolhimento da dívida aos cofres do Administração Regional do Sesc no Estado do Rio de Janeiro, na forma da legislação em vigor:
	Data
	Valor (R$) 

	9/12/2015
	23.503.291,59

	15/12/2015
	2.130.722,75

	14/1/2016
	1.914.786,41

	16/2/2016
	1.176.075,24

	14/3/2016
	1.106.019,76

	14/4/2016
	1.080.250,42

9.4. condenar o Sr. Orlando Santos Diniz e a Federação do Comércio de Bens, Serviços e Turismo do Estado do Rio de Janeiro, solidariamente, ao pagamento das quantias a seguir especificadas, atualizadas monetariamente e acrescidas de juros de mora, calculados a partir das datas especificadas até a data do efetivo recolhimento, fixando o prazo de 15 (quinze) dias, a contar da notificação, para que comprovem, perante o Tribunal (art. 214, III, "a", do RI/TCU) , o recolhimento da dívida aos cofres do Administração Regional do Sesc no Estado do Rio de Janeiro, na forma da legislação em vigor:
	Data
	Valor (R$) 

	29/10/2014
	3.110.000,00

	4/12/2014
	593.855,99

	18/12/2014
	460.762,40

	14/1/2015
	779.794,06

	13/2/2015
	457.913,98

	13/3/2015
	448.908,37

	15/4/2015
	447.186,91

	14/5/2015
	432.385,35

	15/6/2015
	456.937,55

	13/7/2015
	464.654,02

	13/8/2015
	449.864,32

	9/10/2015
	787.960,36

	14/10/2015
	447.157,18

	12/11/2015
	434.767,22

	11/12/2015
	421.581,18

	14/1/2016
	776.508,60

	16/2/2016
	462.637,32

	14/3/2016
	450.008,27

	14/4/2016
	442.755,31

	14/6/2016
	878.854,63

	14/7/2016
	451.169,92

	12/8/2016
	440.675,94

	15/9/2016
	452.399,69

	17/10/2016
	457.745,84

	16/11/2016
	456.152,61

9.5. aplicar aos Sr. Orlando Silva Diniz e à Federação do Comércio de Bens, Serviços e Turismo do Estado do Rio de Janeiro, individualmente, a multa prevista no art. 57 da Lei 8.443/1992, c/c o art. 267 do RI/TCU, no valor de R$ 640.000,00 (seiscentos e quarenta mil reais) , fixando-lhes o prazo de 15 (quinze) dias, a contar das notificações, para que comprove, perante este Tribunal (art. 214, III, "a", do RI/TCU) , o recolhimento da dívida aos cofres do Tesouro Nacional, atualizada monetariamente desde a data do presente acórdão até a do efetivo recolhimento, se for paga após o vencimento, na forma da legislação em vigor;
9.6. aplicar ao Sr. Marcelo José Salles de Almeida a multa prevista no art. 57 da Lei 8.443/1992, c/c o art. 267 do RI/TCU, no valor de R$ 160.000,00 (cento e sessenta mil reais) , fixando-lhes o prazo de 15 (quinze) dias, a contar das notificações, para que comprove, perante este Tribunal (art. 214, III, "a", do RI/TCU) , o recolhimento da dívida aos cofres do Tesouro Nacional, atualizada monetariamente desde a data do presente acórdão até a do efetivo recolhimento, se for paga após o vencimento, na forma da legislação em vigor;
9.7. autorizar, desde logo, nos termos do art. 28, II, da Lei 8.443/1992, a cobrança judicial das dívidas, caso não atendidas as notificações;
9.8. ordenar à Secretaria Geral de Controle Externo (Segecex) que adote as ações fiscalizatórias que entender pertinentes para verificar a eventual continuidade, após 2016, de repasses irregulares à Federação do Comércio do Estado do Rio de Janeiro (Fecomércio/RJ) concernentes ao reconhecimento de dívidas inexistentes, por parte das Administrações Regionais do Serviço Nacional de Aprendizagem Comercial no Estado do Rio de Janeiro (Senac/RJ) e do Serviço Social do Comércio no Estado do Rio de Janeiro (Sesc/RJ) ;
9.9. dar ciência desta deliberação aos ministérios supervisores do Sesc e do Senac, bem como conselhos fiscais das mencionadas entidades;
9.10. encaminhar cópia desta deliberação ao Ministério Público do Estado do Rio de Janeiro.

Tomada de conta especial instaurada em atendimento à determinação constante de acórdão que apreciou representação sobre possíveis irregularidades relacionadas ao reconhecimento de dívida por parte das entidades.

Administração Regional do Senac no Estado do Rio de Janeiro; Administração Regional do Sesc no Estado do Rio de Janeiro, Federação do Comércio de Bens, Serviços e Turismo do Estado do Rio de Janeiro.

3. Interessados/Responsáveis:
3.1. Responsáveis: Federação do Comércio de Bens, Serviços e Turismo do Estado do Rio de Janeiro (42.591.099/0001-93); Marcelo José Salles de Almeida (XXX.146.287-XX); Orlando Santos Diniz (XXX.078.767-XX).
3.2. Interessados: Ministérios supervisores (o Marcos pode ajudar a ver quais são)

Aroldo Cedraz.

13.1. Ministros presentes: José Mucio Monteiro (Presidente), Walton Alencar Rodrigues, Benjamin Zymler, Aroldo Cedraz, Raimundo Carreiro, Ana Arraes, Bruno Dantas e Vital do Rêgo.
13.2. Ministro que alegou impedimento na Sessão: Aroldo Cedraz.
13.3. Ministro-Substituto convocado: Augusto Sherman Cavalcanti.
13.4. Ministros-Substitutos presentes: Marcos Bemquerer Costa, André Luís de Carvalho e Weder de Oliveira (Relator).

ACORDAO-COMPLETO-2538726

Acórdão de Relação 1399/2022 - Plenário

Acórdão de Relação

ACORDAO-COMPLETO-2493276

Acórdão 1879/2021 - Plenário

ACORDAO-COMPLETO-2522017

Acórdão de Relação 123/2022 - Plenário

ACORDAO-COMPLETO-2514563

Acórdão 2426/2021 - Plenário

ACORDAO-COMPLETO-2425011

Acórdão de Relação 2254/2020 - Plenário

WEDER DE OLIVEIRA

Cuidam os autos de tomada de contas especial instaurada em cumprimento à determinação constante do item 9.1 do Acórdão 980/2017-TCU-Plenário[footnoteRef:2], referente à representação em que são apuradas possíveis irregularidades relacionadas ao reconhecimento de dívida, por parte das Administrações Regionais do Serviço Nacional de Aprendizagem Comercial no Estado do Rio de Janeiro (Senac/ARRJ) e do Serviço Social do Comércio no Estado do Rio de Janeiro (Sesc/ARRJ) , para com a Federação do Comércio do Estado do Rio de Janeiro (Fecomércio/RJ) . [2:  Deliberação prolatada no âmbito do TC Processo 004.533/2017-8.] 
2.	Reproduzo, com ajustes, a instrução da então Secretaria de Controle Externo do Estado do Rio de Janeiro (Secex-RJ) [footnoteRef:3]: [3:  Peça 42.] 
" (...) 
2. O presente apartado foi constituído para sanear especificamente as questões relacionadas às transferências de recursos públicos do Sesc/ARRJ e do Senac/ARRJ para a Fecomércio/RJ, a título de pagamento de dívidas - itens I.1.2 e I.2.2 da lista constante do item 3 do Relatório à peça 3, p. 2.
3. Consoante registrado na instrução à peça 7, o Sesc/RJ, representado pelo seu Diretor Regional Marcelo Jose Salles de Almeida, e a Fecomércio/RJ, representada pelo seu Presidente Orlando Santos Diniz, firmaram, em 4/12/2015, Instrumento Particular de Transação, reconhecendo valores devidos a título de repasse pelo Sesc/RJ à Fecomércio/RJ, entre os quais aqueles não transferidos durante a intervenção realizada pela Administração Nacional do Serviço Social do Comércio - Sesc/na [Administração Nacional], no período de 13/1/2012 a 30/10/2015. A justificativa para a celebração desse instrumento foi o cumprimento do art. 33 do Decreto 61.386/1967 (que aprova o Regulamento do Sesc) c/c o art. 2° da Resolução Sesc 1.097/2005 e art. 840 do Código Civil, sem prejuízo do direito de regresso do Sesc/RJ em face da Confederação Nacional do Comércio (CNC) e/ou do Sesc/AN. Os valores repassados e respectivas datas encontram-se discriminados na tabela constante do item 3 da instrução à peça 7.
4. Da mesma forma, o Senac/RJ, representado pelo Presidente do Conselho Regional Orlando Santos Diniz, e a Fecomércio/RJ, representada pelo seu Presidente, também o Sr. Orlando Santos Diniz, firmaram em 13/8/2014 Instrumento Particular de Transação, reconhecendo valores devidos a título de repasse pelo Senac/RJ à Fecomércio/RJ, entre os quais aqueles não efetuados durante a intervenção realizada pela Administração Nacional do Serviço Nacional de Aprendizagem Comercial - Senac/AN, no período de 13/2 a 16/5/2014. A justificativa para a celebração desse Instrumento foi o cumprimento do art. 33 do Decreto 61.843/1967 (que aprova o Regulamento do Senac) e art. 840 do Código Civil, sem prejuízo do direito de regresso do Senac/RJ em face da CNC e/ou do Senac/AN. Os valores repassados e respectivas datas encontram-se discriminados na tabela constante do item 5 da instrução à peça 7.
5. Segundo ainda informado naquela instrução, o Presidente do Conselho Regional do Sesc/RJ e o Presidente do Conselho Regional do Senac/RJ apresentaram como justificativa para celebração dos Instrumentos Particulares de Transação parecer jurídico datado de 26/11/2015, versando tão somente sobre a ilegalidade da suspensão dos repasses.
6. A derradeira instrução assinala em seu item 7 que é de responsabilidade da Confederação Nacional do Comércio o repasse dos recursos destinados à Fecomércio/RJ, não sendo, portanto, nem o Sesc/RJ nem o Senac/RJ devedores da Fecomércio/RJ. Assim, não são válidos os Instrumentos Particulares de Transação, posto não haver dívidas entre as referidas Administrações Regionais e a Federação de Comércio local. Entendeu aquela instrução ter havido aplicação de recursos públicos em objetivos diferentes daqueles legalmente previstos, contrariando os arts. 1° e 34, caput, do Decreto 61.836/1967 (que aprova o Regulamento do Sesc) e os arts 1° e 34, caput, do Decreto 61.843/1967 (que aprova o Regulamento do Senac) . Concluiu aquela instrução serem os Srs. Marcelo Jose Salles de Almeida, na qualidade de Diretor Regional do Sesc/RJ, e o Sr. Orlando Santos Diniz, na qualidade de Presidente do Conselho Regional do Sesc/RJ, responsáveis solidários pelos valores transferidos irregularmente pelo Sesc/RJ à Fecomércio/RJ. Concluiu também ser o Sr. Orlando Santos Diniz, na qualidade de Presidente do Conselho Regional do Senac/RJ, responsável pelos valores transferidos irregularmente pelo Senac/RJ à Fecomércio/RJ, propondo a realização de citações na forma indicada no item 12 (peça 7, p. 5-6) .
7. As citações propostas foram promovidas mediante os ofícios 3016/2017-TCU-Secex/RJ, de 21/9/2017, dirigido ao Sr. Marcelo José Salles de Almeida (peça 13) , e 3017/2017-TCU-Secex/RJ, de 21/9/2017, dirigido ao Sr. Orlando Santos Diniz (peça 14) . Em resposta, o Sr. Marcelo José Salles de Almeida apresentou em 22/1/2018 a documentação constante à peça 32, e o Sr. Orlando Santos Diniz apresentou em 22/1/2018 a documentação constante à peça 33.
EXAME TÉCNICO
8. À peça 32, o Sr. Marcelo José Salles de Almeida inicia suas alegações com remissões ao Acórdão 980/2017-TCU-Plenário, afirmando que as intervenções no Sesc/RJ e no Senac/RJ e a suspensão de repasses à Fecomércio são manifestamente ilegais, e relacionando na tabela à peça 32, p. 2-3, as Resoluções que estabeleceram ou prorrogaram avocação e intervenção no Sesc/RJ e no Senac/RJ e que suspenderam repasses à Fecomércio durante os períodos de avocação e intervenção, quais sejam: Resolução Sesc 1.241/2012, Resolução Sesc 'E' 110/2012, Resolução Sesc 1.280/2014, Resolução Sesc 1.278/2014, Resolução Sesc 1.293/2015, Resolução Senac 992/2014 e Resolução Senac 995/2014.
9. Argumenta o Sr. Marcelo J. S. de Almeida que, apesar de o Acórdão 980/2017-TCU-Plenário ter considerado irregulares os Instrumentos Particulares de Transação celebrados pelas Administrações Regionais do Sesc/RJ e do Senac/RJ com a Fecomércio/RJ, deixou de incluir essa última no polo passivo do TC-Processo 014.798/2017-4, sendo certo que tais valores foram destinados exclusivamente a ela, sendo ela a beneficiária dos repasses realizados. Alega o responsável que, se no entendimento deste Tribunal a Fecomércio/RJ recebeu recursos irregulares, ela deveria constar nos autos do TC-Processo 014.798/2017-4 por força do disposto no art. 209, § 6°, inciso II, do Regimento Interno do TCU, e também diante do teor da Súmula 286 do TCU: 'A pessoa jurídica de direito privado destinatária de transferências voluntárias de recursos federais feitas com vistas à consecução de uma finalidade pública responde solidariamente com seus administradores pelos danos causados ao erário na aplicação desses recursos'.
10. Segundo o responsável, a ilustração apresentada no Voto condutor do Acórdão 980/2017-TCU-Plenário acerca do mecanismo de financiamento do Sesc e do Senac não está correta, pois se apoia em interpretação equivocada das normas incidentes e em considerações também equivocadas das Administrações Nacionais das referidas entidades. A ilustração e as explicações que a acompanham revelam, segundo ele, como o financiamento funciona empiricamente, mas 'não, necessariamente, como ele deve funcionar à luz das normas vigentes e da melhor hermenêutica'.
11. Assinala o responsável que as contribuições que mantêm o Sistema Comércio/RJ provêm dos comerciantes fluminenses, sendo que a Receita Federal recolhe as contribuições de todos os comerciantes do país, e os cálculos feitos pelas Administrações Nacionais levam em consideração cada Unidade Federativa. Assim, as Administrações Regionais do Sesc e do Senac são as titulares das contribuições arrecadadas no Estado do Rio de Janeiro, na medida em que o dinheiro arrecadado deve, após os devidos descontos, ser utilizado em benefício dos comerciários fluminenses, consoante vinculação prevista no art. 33 dos Decretos 61.836/1967 e 61.843/1967. Reconhece o responsável, porém, que não é repassada ao Sesc/ARRJ e ao Senac/ARRJ a integralidade das contribuições: além de remunerarem os serviços prestados pela Receita Federal, 20% deste valor pertence às Administrações Nacionais, e outra parcela pertence às Federações de Comércio e à Confederação Nacional do Comércio (art. 33 do Decreto 61.836/1967 c/c Resolução Sesc 1.097/2005 e art. 33 do Decreto 61.843/1967 c/c Resolução Senac 840/2005.
12. Prossegue o responsável informando que a CNC recebe 3% dos valores destinados às Administrações Nacionais (20%) e 20% dos 3% destinados às Federações do Comércio. Segundo sua interpretação do art. 33 dos Decretos 61.836 e 61.843/1967, o restante do valor destinado às Federações do Comércio (80% dos 3%) não pertence à CNC, tampouco às Administrações Nacionais do Sesc e do Senac, e provém das receitas das Administrações Regionais, que são em última análise as responsáveis pelos repasses às Federações do Comércio. Acrescenta o responsável que as Federações do Comércio não recebem qualquer quantia das Administrações Nacionais, sendo a parcela destinada a elas proveniente apenas da receita das Administrações Regionais: por uma questão de paridade, as Administrações Nacionais repassam os valores à CNC, enquanto as Administrações Regionais repassam os valores às Federações do Comércio, sendo assim que o mecanismo de financiamento do Sistema Comércio deve funcionar à luz das normas vigentes.
13. Ao comentar o disposto no artigo 1° da Resolução Sesc 1278/2014 e o contido no item 7.2.23 da instrução à peça 87 do TC-Processo 004.533/2017-8, o Sr. Marcelo argumenta que, se os valores destinados às Federações do Comércio derivam das receitas das Administrações Regionais do Sesc e do Senac, e se os titulares das contribuições pagas pelos comerciantes fluminenses são, após descontados os valores devidos à Receita Federal, Sesc/AN, Senac/AN e CNC, o Sesc/RJ e o Senac/RJ, o dinheiro devido às Federações Regionais e retido pela CNC durante intervenções ou avocações não deveria ficar com as Administrações Nacionais, mas sim com as Administrações Regionais. Entende o responsável que os administradores do Sesc/AN e do Senac/AN devem responder, segundo sua interpretação, pelo crime de apropriação indébita pela retenção dos valores.
14. O responsável sustenta que as resoluções que suspenderam os repasses à Fecomércio/RJ - Resolução Sesc 1.278/2014 e Resolução Senac 995/2014 - são inválidas por três razões: a primeira seria extrajurídica e envolveria disputas políticas entre as administrações nacional e regional do Sesc e do Senac. A segunda razão seria a ilegalidade das resoluções que determinaram avocação e intervenção no Sesc/RJ e no Senac/RJ, o que acarretaria por consequência a ilegalidade da suspensão dos repasses. O responsável recorre a referências doutrinárias e jurisprudenciais para alegar que, se o Decreto-lei 9.853/1946 e o Decreto-lei 8.621/1946, que regem respectivamente o Sesc e o Senac, não preveem o instituto da intervenção, os respectivos Regulamentos (Decretos 61.836 e 61.843/1967) não poderiam prevê-lo, sob pena de inovar originariamente o ordenamento jurídico. A terceira razão seria a ausência de previsão legal de cessação de repasses às Federações do Comércio por qualquer motivo, inclusive em casos de intervenção: nem os Decretos-lei 8.621/1946 e 9.853/1946, nem os Decretos regulamentares 61.843/1967 e 61.836/1967 preveem o instituto. O responsável recorre a pareceres jurídicos para respaldar a tese de que atos jurídicos infralegais, como a Resolução Sesc 1.278/2014 e a Resolução Senac 995/2014, não podem inovar originariamente o ordenamento jurídico. O responsável entende que, se não há nos referidos decretos-lei e decretos mencionados a previsão de cessação de repasses, nem delegação dessa prerrogativa ao Sesc e ao Senac, a cessação de repasses à Fecomércio/RJ jamais deveria ter ocorrido.
15. O Sr. Marcelo J. S. de Almeida afirma que somente o Sesc/RJ poderia celebrar os Instrumentos de Transação, posto que os recursos não repassados à Fecomércio/RJ são de sua titularidade. Declara haver uma ação proposta pelo Sesc/AN e pelo Sesc/RJ em face da Fecomércio/RJ, sob o número 0108747-51.2014.8.19.0001, em trâmite na 8ª Vara Cível da Comarca do Rio de Janeiro, onde os autores pretendem o reconhecimento da legalidade da cessação de repasses à Fecomércio/RJ. O responsável entende que essa ação não se sustenta em termos jurídicos, podendo 'gerar enormes prejuízos financeiros aos demandantes, quais sejam, o pagamento integral do valor não repassado, acrescido de juros, correção monetária e honorários advocatícios'. Prossegue afirmando que, ao perceber o erro, o Sesc/RJ celebrou Instrumentos de Transação com a Fecomércio/RJ, repassando a esta os valores devidos sem os encargos decorrentes do insucesso da demanda judicial. Afirma que o Sesc/AN não transigiu em razão de disputas políticas, e porque também, no seu entender, isso equivaleria à confissão do crime de apropriação indébita. Acrescenta que o Sesc/RJ propôs ação de cobrança em face do Sesc/AN, que tramita na 8ª Vara Cível da Comarca do Rio de Janeiro sob o número 0315022-27.2017.8.19.0001.
16. Quanto à responsabilização civil, o responsável nega, em primeiro lugar, sua culpa, pois a assinatura do Instrumento de Transação estaria em sintonia com a ordem jurídica, não havendo indício de negligência ou imperícia. Nega também qualquer dano ou prejuízo ao Sesc/RJ, pois os valores repassados à Fecomércio/RJ teriam sido licitamente transacionados. Segundo seu raciocínio, não havendo culpa nem dano não há que se falar em nexo de causalidade, e que os verdadeiros responsáveis são os representantes legais da administração regional (sic) do Sesc (supõe-se que tenha querido dizer administração nacional) , que determinaram ilegalmente a intervenção no Sesc/RJ e a suspensão de repasses à Fecomércio/RJ.
17. O responsável entende que a matriz de responsabilização integrante da instrução à peça 7 apresenta incorreções na caracterização da conduta do responsável e do nexo de causalidade entre sua conduta e o suposto dano por ele causado aos cofres do Sesc/RJ. Contrariamente ao que aponta a matriz, o Sr. Marcelo afirma que os atos de gestão por ele praticados estariam de acordo com a ordem jurídica e dentro da esfera de atuação prevista no Decreto 61.836/1967. Proclama o responsável não se poder conceber que a Fecomércio/RJ tenha suas finanças arruinadas pela decisão ilegítima da Direção Nacional do Sesc de suspender o repasse dos recursos durante os períodos de avocação/intervenção. Sustenta que as iniciativas tomadas pelo Sesc/RJ para ressarcir o dano causado aos cofres da Fecomércio/RJ pela CNC e pela Direção Nacional do Sesc foram absolutamente legítimas e visaram a manter a integridade do Sistema Comércio no Rio de Janeiro, não havendo conduta punível por ele praticada. Aponta não ter havido análise sobre a legalidade das Resoluções baixadas pelo Sesc/AN que suspenderam os repasses durante os períodos de avocação/intervenção, e que uma falha fundamental na atribuição de responsabilidades da última instrução foi a ausência de determinação à Direção Nacional do Sesc ou à CNC para que restituíssem os valores ilegalmente retidos.
18. Contesta o responsável a afirmação contida na matriz de responsabilização de ausência de elementos que permitam caracterizar sua boa-fé, que, segundo seu entendimento, foi cunhada em tom categórico, sem terem sido observados previamente os princípios constitucionais do contraditório e da ampla defesa. Afirma que possuía e possui o convencimento pessoal de que atuou em conformidade com o Direito. Acrescenta que o Instrumento de Transação entre o Sesc/RJ e a Fecomércio/RJ foi celebrado após a intervenção promovida pelo Sesc/AN, baseando-se nas seguintes premissas: a) o titular dos recursos oriundos da contribuição paga pelos comerciantes fluminenses é o Sesc/RJ; b) o montante devido à Fecomércio/RJ provém da receita do Sesc/RJ; c) a intervenção a que se submeteu o Sesc/RJ é manifestamente ilegal e o Poder Judiciário se manifestou a respeito; d) sendo a intervenção ilegal, a norma que suspendeu o repasse de valores à Fecomércio/RJ é por consequência também ilegal; e) parecer jurídico confirmando a ilegalidade da suspensão de repasses, entendimento corroborado pelo Professor Gilberto Bercovici; f) ação judicial de alto risco em tramitação, proposta pelo Sesc/AN e Sesc/RJ em face da Fecomércio/RJ.
19. O Sr. Marcelo José Salles de Almeida requer ao final o arquivamento deste processo, tendo anexado à peça 32, p. 35-59, parecer do Professor Titular de Direito Econômico e Economia Política Gilberto Bercovici, datado de 28/12/2017.
20. À peça 33 o Sr. Orlando Santos Diniz apresenta suas alegações de defesa, com o mesmo teor daquela apresentada pelo Sr. Marcelo José Salles de Almeida à peça 32, teor este sintetizado nos parágrafos 8-19 desta instrução, com a única diferença de que se refere também ao Senac/RJ. O Sr. Orlando Santos Diniz também requer ao final de suas alegações o arquivamento do processo, tendo também anexado o mesmo parecer do Professor Titular de Direito Econômico e Economia Política Gilberto Bercovici, datado de 28/12/2017.
21. A seguir, procede-se ao exame das alegações de defesa apresentadas pelos responsáveis, Srs. Orlando Santos Diniz e Marcelo José Salles de Almeida.
22. Conforme exposto no item nove desta instrução, os responsáveis iniciam suas alegações argumentando que, se o Plenário deste Tribunal, mediante o Acórdão 980/2017, considerou irregulares os Instrumentos Particulares de Transação celebrados pelas Administrações Regionais do Sesc/RJ e do Senac/RJ com a Fecomércio/RJ, esta última, beneficiária exclusiva dos repasses realizados, deveria também constar do polo passivo neste processo, em vista do disposto no art. 209, § 6°, inciso II, do Regimento Interno do TCU e na Súmula 286 deste Tribunal.
23. Importa mencionar primeiramente que, na conclusão da instrução à peça 87 do processo TC-Processo 004.533/2017-8, apenso a este, ficou registrado que não se responsabilizaria a Fecomércio/RJ por não haver indícios de que a Federação tenha se beneficiado, de fato, dos recursos transferidos pelo Sesc/RJ e pelo Senac/RJ. Os responsáveis obtiveram vista e cópia do TC-Processo 004.533/2017-8, conforme peças 117, 127 e 145 daquele processo. Neste processo TC-Processo 014.798/2017-4, os responsáveis foram citados por meio dos Ofícios 3016/2017-TCU-Secex/RJ (Sr. Marcelo José Salles de Almeida, na qualidade de Diretor Regional do Sesc/RJ e do Senac/RJ - peça 13) e 3017/2017-TCU-Secex/RJ (Sr. Orlando Santos Diniz, na qualidade de Presidente do Conselho Regional do Sesc/RJ, do Conselho Regional do Senac/RJ e da Fecomércio/RJ - peça 14) . Por já haverem tido ciência do motivo para não responsabilização da Fecomércio/RJ, registrado na conclusão da instrução à peça 87 do TC-Processo 004.533/2017-8 conforme mencionado, nada impediria o Sr. Orlando Santos Diniz, na qualidade de Presidente da Fecomércio/RJ, de ter apresentado, juntamente com suas alegações, documentação comprobatória de que a Fecomércio/RJ se beneficiou dos repasses para corroborar sua alegação e a do Sr. Marcelo J. S. de Almeida de que a Federação também deveria ter sido citada, o que no entanto não foi feito.
24. Cumpre igualmente remissão ao artigo 33 do Decreto 61.836/1967, que aprova o Regulamento do Serviço Social do Comércio (Sesc) e dá outras providências, no qual se dispõe o seguinte:
'Art. 33. A receita das AA.RR., oriunda das contribuições compulsórias, reservada a quota de até o máximo de três por cento sobre a arrecadação total da região para a administração superior a cargo das Federações do Comércio, conforme critérios fixados pelo CN, será aplicada na conformidade do orçamento de cada exercício.
§ 1° Caberá às AA.RR. atender ao disposto no parágrafo único do art. 3°, comprometendo até um terço de suas Receitas de Contribuições Compulsórias Líquidas, conforme critérios fixados pelo CN.
§ 2° A Receita de Contribuições Compulsórias Líquidas das AA.RR. será de oitenta por cento da Arrecadação Compulsória Bruta, deduzida a contribuição às Federações de que trata o caput do art. 33 e a comissão devida ao órgão arrecadador (destacou-se) .'
25. Da mesma forma, o artigo 33 do Decreto 61.843/1967, que aprova o Regulamento do Serviço Nacional de Aprendizagem Comercial (Senac) e dá outras providências, assim dispõe:
'Art. 33. A receita das AA.RR., oriunda das contribuições compulsórias, reservada a quota de até o máximo de três por cento sobre a arrecadação total da região para a administração superior a cargo das Federações do Comércio, conforme critérios fixados pelo CN, será aplicada na conformidade do orçamento de cada exercício.
§ 1° Caberá às AA.RR. atender ao disposto no parágrafo único do art. 3°, comprometendo até sessenta e seis inteiros e sessenta e sete centésimos por cento de suas Receitas de Contribuições Compulsórias Líquidas, conforme critérios fixados pelo CN.
§ 2° A Receita de Contribuição Compulsória Líquida das AA.RR. será de oitenta por cento da Arrecadação Compulsória Bruta, deduzida a contribuição às Federações de que trata o caput do art. 33 e a comissão devida ao órgão arrecadador de que trata o caput do art. 31 (destacou-se) .'
26. Os critérios sobre a forma de destinação da quota a que se refere o artigo 33 dos Decretos 61.836/1967 e 61.843/1967 foram fixados, respectivamente, pelas Resoluções Sesc 1097/2005 e Senac 840/2005:
'Art. 1° A quota mensal que incidirá sobre a arrecadação total destinada à administração superior a cargo das Administrações Regionais será de 3% (três por cento) .
Art. 2° Após deduzido o percentual de 20% (vinte por cento) destinado à formação de um Fundo de Equalização administrado pela CNC, o saldo será distribuído proporcionalmente à arrecadação de cada Administração Regional.
Art. 3° O Fundo de Equalização será distribuído, mensalmente, sob a forma de complementação de um piso de igual valor, às Federações do Comércio de menor arrecadação.
Art. 4° Esta Resolução entrará em vigor na data do primeiro repasse em que for aplicada a reserva da quota de 3% (três por cento) de que trata o art. 33 do Regulamento do Sesc/Senac.'
27. Nos termos contidos no § 2° do art. 33 dos Decretos 61.836/1967 e 61.843/1967, a parcela de 80% da arrecadação bruta repassada às Administrações Regionais do Sesc e do Senac se encontra deduzida do percentual de 3% destinado às Federações Regionais do Comércio. Ao firmarem os Instrumentos Particulares de Transação constantes às peças 75 e 76 do processo TC-Processo 004.533/2017-8, reconhecendo valores devidos a título de repasse, os Srs. Marcelo José Salles de Almeida, na qualidade de representante do Sesc/RJ, e Orlando Santos Diniz, na qualidade de representante do Senac/RJ, oneraram indevidamente essas duas entidades reconhecendo dívidas que nunca existiram, posto que os valores líquidos a elas repassados se encontram abatidos do percentual destinado à Fecomércio, retido pela Confederação Nacional do Comércio, a quem cabe o repasse, conforme ilustração contida no Voto Condutor do Acórdão 980/2017-TCU-Plenário (peça 2, p. 4) .
28. O art. 167, § 1°, inciso II da Lei 10.406/2002, que instituiu o Código Civil Brasileiro, assim dispõe:
'Art. 167. É nulo o negócio jurídico simulado, mas subsistirá o que se dissimulou, se válido for na substância e na forma.
§ 1° Haverá simulação nos negócios jurídicos quando:
 (...) 
II. contiverem declaração, confissão, condição ou cláusula não verdadeira;
 (...) '
29. Ao celebrarem os Instrumentos Particulares de Transação às peças 75 e 76, sem aprovação nem mesmo apreciação do Conselho Regional, os Srs. Marcelo José Salles de Almeida e Orlando Santos Diniz não deixaram apenas de observar dispositivos dos Regulamentos do Sesc e do Senac, que estabelecem ser de competência do Conselho Regional a aprovação do orçamento e suas retificações (art. 25, inciso 'f' do Decreto 61.836/1967 e art. 25, inciso 'f', do Decreto 61.843/1967) . Ao simularem uma dívida que nunca existiu, os Instrumentos Particulares de Transação celebrados ensejaram o desvio para a Fecomércio/RJ de recursos que deveriam ser aplicados nas finalidades regulamentares do Sesc e do Senac, conforme previsto respectivamente no art. 1° do Decreto 61.836/1967 e no art. 1° do Decreto 61.843/1967.
30. Considerando o disposto no art. 167, § 1°, inciso II da Lei 10.406/2002, os Instrumentos Particulares de Transação são nulos, e seria descabido responsabilizar uma pessoa jurídica como a Fecomércio/RJ pela celebração de um negócio nulo. Não merece prosperar, portanto, a reivindicação apresentada pelos Srs. Orlando Santos Diniz e Marcelo José Salles de Almeida, de que seja citada solidariamente a Fecomércio/RJ pelas irregularidades tratadas no presente processo. Considerando que os recursos que sustentam a Fecomércio são de natureza pública, oriundos de contribuições compulsórias impostas por lei, uma eventual citação da Fecomércio/RJ poderia implicar o paradoxo de restituição aos cofres do Senac/RJ e Sesc/RJ dos valores imputados com recursos de natureza pública.
31. Conforme exposto nos itens 12 e 13 desta instrução, os responsáveis defendem que o percentual de 3% destinado às Federações Regionais, após descontada a parcela que cabe à CNC, é de titularidade das Administrações Regionais do Sesc e do Senac, a quem caberia o repasse às Federações de Comércio. Argumentam ainda que se os valores destinados às Federações do Comércio derivam das receitas das Administrações Regionais, o dinheiro devido às Federações Regionais e devolvido pela CNC às Administrações Nacionais durante intervenções ou avocações deveria ficar com as Administrações Regionais.
32. Nos termos da própria argumentação dos responsáveis é possível perceber que compete à CNC, e não às Administrações Regionais, o repasse do percentual de 3% às Federações Regionais do Comércio, tanto que nos períodos de avocação e intervenção no Sesc/RJ e Senac/RJ ela, a CNC, devolveu esses valores às Administrações Nacionais em vez de repassá-los à Fecomércio/RJ. Fica, portanto, demonstrado mais uma vez que os valores repassados ao Sesc/RJ e ao Senac/RJ já se encontram deduzidos do percentual destinado à Fecomércio/RJ. Assim, no lugar de onerarem indevidamente o patrimônio do Sesc/RJ e do Senac/RJ assumindo uma dívida que nunca existiu perante à Fecomércio/RJ, os Srs. Orlando Santos Diniz e Marcelo José Salles de Almeida teriam como alternativa legal, por exemplo, pleitear judicialmente a liberação pela CNC e/ou Administrações Nacionais do Sesc e do Senac dos recursos destinados à Fecomércio/RJ e que ficaram lá retidos nos períodos de avocação e intervenção. Ou seja, os repasses à Fecomércio/RJ jamais deveriam ter se originado dos cofres das Administrações Regionais do Sesc e do Senac.
33. Os responsáveis argumentam ainda que os administradores do Sesc/AN e do Senac/AN deveriam responder pelo suposto crime de apropriação indébita, por conta da retenção dos valores devidos à Fecomércio/RJ nos períodos de avocação e intervenção. Importa observar que a temática criminal foge à competência deste Tribunal, devendo o assunto, se devidamente caracterizado, ser tratado na esfera judicial competente.
34. Nos termos resumidamente relatados no item 14 desta instrução, os responsáveis sustentam que as Resoluções Sesc 1.278/2014 e Senac 995/2014, que suspenderam os repasses à Fecomércio/RJ, são inválidas pelas razões que expõem, uma de ordem política e duas de ordem legal. Acrescentam que o Decreto-lei 8.621/1946 e o Decreto-lei 9.853/1946, que dispõem sobre a criação respectivamente do Senac e do Sesc, não preveem o instituto da intervenção, e nem eles nem os Decretos 61.836/1967 e 61.843/1967, que aprovaram os regulamentos do Sesc e do Senac, preveem a cessação de repasses às Federações de Comércio. Consequentemente, atos jurídicos infralegais, como as Resoluções Sesc 1.278/2014 e Senac 995/2014, estariam inovando originaria e indevidamente o ordenamento jurídico. Importa aqui ressaltar, tendo em vista as competências atribuídas a este Tribunal e arroladas no art. 71 da Constituição Federal, que não se insere no escopo desta instrução o exame da legalidade das mencionadas Resoluções, devendo a questão ser tratada na esfera judicial.
35. Os responsáveis afirmam, consoante relatado no item 15 desta instrução, que somente o Sesc/RJ e o Senac/RJ poderiam celebrar os Instrumentos de Transação porque os recursos não repassados à Fecomércio/RJ seriam de sua titularidade. Declaram ainda que tais instrumentos tiveram por objetivo se antecipar a prejuízos financeiros decorrentes do insucesso de ação proposta pelo Sesc/RJ e pelo Sesc/AN em face da Fecomércio/RJ, sob o número 0108747-51.2014.8.19.0001, onde os autores pretendem o reconhecimento da legalidade da cessação de repasses à Fecomércio/RJ. As declarações dos responsáveis denotam uma confusão dos conceitos de base territorial arrecadadora e titularidade. A base territorial arrecadadora do Sistema Fecomércio/RJ é o Estado do Rio de Janeiro, mas a titularidade dos recursos destinados à Fecomércio/RJ é, por óbvio, a própria Fecomércio/RJ. E se coubesse às Administrações Regionais efetuar esses repasses, os recursos destinados à Fecomércio/RJ não teriam sido repassados pela CNC às Administrações Nacionais do Sesc e do Senac, como foi feito nos períodos de avocação e intervenção. Tampouco merece prosperar a justificativa de que os instrumentos de transação foram celebrados para se antecipar a supostos prejuízos, pois nunca coube às Administrações Regionais o repasse do percentual devido à Fecomércio, sendo essa uma atribuição da Confederação Nacional do Comércio, conforme anteriormente explanado no item 7.2.16 da instrução à peça 87 do processo TC-Processo 004.533/2017-8, apenso a este. Não sendo as Administrações Regionais devedoras da Fecomércio, não há que se falar em risco de prejuízo.
36. Conforme relatado resumidamente no item 16 desta instrução, os responsáveis negam sua culpa, pois, segundo seu entendimento os Instrumentos de Transação estariam em sintonia com a ordem jurídica, não havendo indício de negligência ou imperícia, e tampouco teria havido dano ao Sesc/RJ ou ao Senac/RJ. Não havendo culpa nem dano, entendem que não há que se falar em nexo de causalidade. Tais alegações revelam-se improcedentes, pois conforme anteriormente exposto nesta instrução, a assinatura dos Instrumentos de Transação implicou o reconhecimento de dívidas inexistentes, posto que as Administrações Regionais do Sesc e do Senac jamais foram devedoras da Fecomércio, tendo como resultado o desvio de recursos do Sesc/RJ e do Senac/RJ que deveriam ser aplicados em suas finalidades regulamentares. Ao contrário do que afirmam os responsáveis, houve sim dano aos cofres do Sesc/RJ e do Senac/RJ, nos valores discriminados na instrução à peça 7, p. 5-6.
37. Os responsáveis atacam a matriz de responsabilização integrante da derradeira instrução à peça 7, afirmando que os atos de gestão por eles praticados estariam de acordo com a ordem jurídica e dentro da esfera de atuação dos Decretos 61.836/1967 e 61.843/1967, e tiveram por objetivo manter a integridade do Sistema Comércio no Rio de Janeiro, não havendo conduta punível por eles praticadas. Apontam ainda que uma falha fundamental na atribuição de responsabilidades da última instrução foi a ausência de determinação à Direção do Sesc e do Senac ou à CNC para que restituíssem os valores ilegalmente retidos, conforme exposto no item 17 desta instrução. Não assiste razão aos responsáveis em sua argumentação, pois conforme já exposto, os Instrumentos de Transação assinados pelos Srs. Marcelo José Salles de Almeida e Orlando Santos Diniz simularam uma dívida inexistente para efetuar desvio de recursos do Sesc/RJ e do Senac/RJ para a Fecomércio/RJ, além de terem afrontado dispositivos do Regulamento do Sesc e do Senac, que estabelecem ser de competência do Conselho Regional a aprovação do orçamento e suas retificações (art. 25, inciso 'f' do Decreto 61.836/1967 e art. 25, inciso 'f' do Decreto 61.843/1967) .
38. Os responsáveis contestam ainda a afirmação contida na matriz de responsabilização de ausência de elementos que permitam caracterizar sua boa-fé, que, no seu entendimento, teria sido cunhada em tom categórico, sem terem sido observados os princípios constitucionais do contraditório e da ampla defesa. A matriz de responsabilização integrante da instrução à peça 7 registra que não havia elementos nos autos até aquele momento que permitisse caracterizar a boa-fé dos responsáveis, sendo um dos fundamentos para a proposta de citação dos responsáveis, para que apresentassem alegações de defesa ou recolhessem os débitos imputados. Os ofícios de citação constantes às peças 13 e 14 comprovam a observância dos princípios do contraditório e ampla defesa. Importa observar que, em resposta às citações promovidas, os responsáveis tiveram oportunidade de trazer elementos aos autos que elidissem as irregularidades imputadas e demonstrassem sua boa-fé. Todavia, as alegações apresentadas não foram suficientes para tal fim.
39. Ante todo o exposto, conclui-se que as alegações de defesa apresentadas pelos Srs. Marcelo José Salles de Almeida (peça 32) e Orlando Santos Diniz (peça 33) não lograram elidir as irregularidades a eles imputadas. Cumpre propor assim, com fulcro no art. 1°, inciso I, 16, inciso III, alínea 'c', 19 e 23, inciso III, da Lei 8.443/1992 c/c o art. 1°, inciso I, 202, § 6°, 209, inciso II, 210 e 214, inciso III do Regimento Interno do TCU, sejam rejeitadas as alegações de defesa e julgadas irregulares as contas dos Srs. Marcelo José Salles de Almeida e Orlando Santos Diniz, e em débito o Sr. Orlando Santos Diniz pelas quantias discriminadas no quadro constante do item 12.2 da instrução à peça 7, e solidariamente com o Sr. Marcelo José Salles de Almeida pelas quantias discriminadas no quadro constante do item 12.1 da mesma instrução. Os Srs. Marcelo José Salles de Almeida e Orlando Santos Diniz deverão ser notificados para recolher aos cofres do Sesc/RJ o valor total de R$ 30.911.146,17, e o Sr. Orlando Diniz deverá ser notificado para recolher aos cofres do Senac/RJ o valor total de R$ 15.963.171,72, atualizados monetariamente e acrescidos de juros de mora a partir das datas indicadas respectivamente nos quadros constantes dos itens 12.1 e 12.2 da instrução peça 7 até a data do efetivo recolhimento, abatendo-se na oportunidade quantias eventualmente recolhidas, na forma da legislação em vigor.
40. Cumpre propor ainda determinação ao Sesc/RJ para que informe sobre eventual continuidade de repasses do Sesc/RJ à Fecomércio/RJ após 14/4/2016 e sobre as medidas adotadas para obter ressarcimento junto aos responsáveis pela irregularidade, e também ao Senac/RJ para que informe sobre eventual continuidade de repasses do Senac/RJ à Fecomércio após 16/11/2016 e sobre as medidas adotadas para obter ressarcimento junto aos responsáveis pela irregularidade. Em caso afirmativo, deverão ser informados os valores e datas dos repasses.
CONCLUSÃO
41. Após o exame das alegações de defesa apresentadas pelos Srs. Marcelo José Salles de Almeida (peça 32) e Orlando Santos Diniz (peça 33) , em reposta respectivamente aos Ofícios de Citação 3016/2017-TCU-Secex/RJ (peça 13) e 3017/2017-TCU-Secex/RJ (peça 14) , concluiu-se que as mesmas não lograram elidir as irregularidades a eles imputadas. Deverão as contas dos Srs. Orlando Santos Diniz e Marcelo José Salles de Almeida, por conseguinte, serem julgadas irregulares, condenando-se os referidos responsáveis em débito pelas quantias discriminadas nos quadros constantes nos itens 12.2 e 12.1 da instrução à peça 7, nos termos propostos no item 39 desta instrução.
42. Ante a ausência de informações acerca da continuidade de repasses do Sesc/RJ e do Senac/RJ à Fecomércio/RJ após as datas discriminadas na última instrução, propõe-se determinação a essas entidades para que forneçam essas informações. Em caso afirmativo, deverão ser informados as datas e valores dos repasses, e também as medidas adotadas para obtenção de ressarcimento junto aos responsáveis pela irregularidade.
PROPOSTA DE ENCAMINHAMENTO
43. Ante o exposto, propõe-se:
43.1. Com fundamento no art. 1°, inciso I, 16, inciso III, alínea 'c', 19 e 23, inciso III, da Lei 8.443/1992 c/c o art. 1°, inciso I, 202, § 6°, 209, inciso II, 210 e 214, inciso III do Regimento Interno do TCU:
43.1.1. Sejam rejeitadas as alegações de defesa apresentadas pelos Srs. Marcelo José Salles de Almeida - CPF: XXX.146.287-XX (peça 32) e Orlando Santos Diniz - CPF: XXX.078.767-XX (peça 33) , em reposta respectivamente aos Ofícios de Citação 3016/2017-TCU-Secex/RJ (peça 13) e 3017/2017-TCU-Secex/RJ (peça 14) , julgando-se irregulares suas contas;
43.1.2. Sejam condenados em débito o Sr. Orlando Santos Diniz, solidariamente com o Sr. Marcelo José Salles de Almeida, devendo os mesmos ser notificados para recolherem aos cofres do Sesc/RJ as quantias abaixo indicadas, atualizadas monetariamente e acrescidas de juros de mora a partir das respectivas datas até o efetivo recolhimento, abatendo-se na oportunidade os valores eventualmente ressarcidos, na forma da legislação em vigor, em decorrência de dano causado com a transferência irregular de recursos financeiros do Sesc/RJ, formalizada mediante a celebração de Instrumento Particular de Transação com a Fecomércio/RJ, caracterizando aplicação de recursos da entidade em objetivos diferentes dos previstos em seu Regulamento:
	Data_Valor (R$) 

	9/12/2015
	23.503.291,59

	15/12/2015
	2.130.722,75

	14/1/2016
	1.914.786,41

	16/2/2016
	1.176.075,24

	14/3/2016
	1.106.019,76

	14/4/2016
	1.080.250,42

Valor atualizado até 9/4/2018: R$ 38.601.854,95
43.1.3. Seja condenado em débito o Sr. Orlando Santos Diniz, devendo o mesmo ser notificado para recolher aos cofres do Senac/RJ as quantias abaixo indicadas, atualizadas monetariamente e acrescidas de juros de mora a partir das datas indicadas até o efetivo recolhimento, abatendo-se na oportunidade os valores eventualmente ressarcidos, na forma da legislação em vigor, em decorrência de dano causado com a transferência irregular de recursos do Senac/RJ, formalizada mediante a celebração de Instrumento Particular de Transação com a Fecomércio/RJ, caracterizando aplicação de recursos da entidade em objetivos diferentes dos previstos em seu Regulamento:
	Data_ (R$) 

	29/10/2014
	3.110.000,00

	4/12/2014
	593.855,99

	18/12/2014
	460.762,40

	14/1/2015
	779.794,06

	13/2/2015
	457.913,98

	13/3/2015
	448.908,37

	15/4/2015
	447.186,91

	14/5/2015
	432.385,35

	15/6/2015
	456.937,55

	13/7/2015
	464.654,02

	13/8/2015
	449.864,32

	9/10/2015
	787.960,36

	14/10/2015
	447.157,18

	12/11/2015
	434.767,22

	11/12/2015
	421.581,18

	14/1/2016
	776.508,60

	16/2/2016
	462.637,32

	14/3/2016
	450.008,27

	14/4/2016
	442.755,31

	14/6/2016
	878.854,63

	14/7/2016
	451.169,92

	12/8/2016
	440.675,94

	15/9/2016
	452.399,69

	17/10/2016
	457.745,84

	16/11/2016
	456.152,61

Valor atualizado até 9/4/2018: R$ 20.020.297,61
43.2. Autorizar o pagamento da dívida dos Srs. Orlando Santos Diniz e Marcelo José Salles de Almeida em até 36 parcelas mensais e consecutivas, nos termos do art. 26 da Lei 8.443/1992 c/c o art. 217 do Regimento Interno do TCU, fixando-lhes o prazo de quinze dias, a contar do recebimento da notificação, para comprovarem perante o Tribunal o recolhimento da primeira parcela, e de trinta dias, a contar da parcela anterior, para comprovarem os recolhimentos das demais parcelas, devendo incidir sobre cada valor mensal, atualizado monetariamente, os juros de mora previstos, na forma da legislação em vigor;
43.3. Alertar os responsáveis que a falta de comprovação de recolhimento de qualquer parcela importará o vencimento antecipado do saldo devedor, nos termos do § 2° do art. 217 do Regimento Interno deste Tribunal;
43.4. Autorizar, desde logo, nos termos do art. 28, inciso II, da Lei 8.443/1992, a cobrança judicial das dívidas, caso não atendidas as notificações;
43.5. Encaminhar cópia da deliberação que vier a ser proferida, bem como do relatório e voto que a fundamentarem, ao Procurador-Chefe da República no Estado do Rio de Janeiro, nos termos do § 3° do art. 16 da Lei 8.443/1992 c/c o § 7° do art. 209 do Regimento Interno, para adoção das medidas que entender cabíveis;
43.6. Seja feita determinação:
43.6.1. Ao Sesc/RJ, para que informe acerca da continuidade de repasses à Fecomércio/RJ, com a mesma fundamentação objeto do presente processo, após abril/2016, e em caso afirmativo, informe as datas e valores dos repasses, bem como as medidas adotadas para obter ressarcimento junto aos responsáveis pela irregularidade;
43.6.2. Ao Senac/RJ, para que informe acerca da continuidade de repasses à Fecomércio/RJ, com a mesma fundamentação objeto do presente processo, após novembro/2016, e em caso afirmativo, informe as datas e valores dos repasses, bem como as medidas adotadas para obter ressarcimento junto aos responsáveis pela irregularidade;
43.7. Determinar a esta Secretaria, com fundamento no art. 2°, caput e parágrafo único da Portaria Segecex 13/2011, que monitore o cumprimento das determinações contidas no item 43.6."
3	MP/TCU, representado pelo procurador Marinus Eduardo de Vries Marsico, manifestou-se de acordo com a proposta de encaminhamento alvitrada pela Secex-RJ, mas considerou necessária a citação solidária da Fecomércio, conforme parecer ora transcrito (peça 58) :
"Em essência, concordamos com a análise empreendida pela Secex/RJ no tocante à reprovação dos atos praticados pelos responsáveis citados e quanto à conclusão de que tais agentes não trouxeram argumentos a abonar suas condutas.
Há, porém, uma questão acerca da qual divergimos, com as escusas devidas, do entendimento apresentado pela unidade técnica, que consiste na não inserção da Fecomércio/RJ no polo passivo da presente relação processual.
Com efeito, consideramos tecnicamente correta e adequada a inclusão da Fecomércio/RJ, porquanto, na condição de pessoa jurídica, recebeu irregularmente recursos do Senac/RJ e do Sesc/RJ, devendo, portanto, responder solidariamente pela dívida.
Não nos parece que a conclusão de serem nulos os Instrumentos Particulares de Transação que motivaram a irregular transferência dos recursos seja razão para afastar a solidariedade da Fecomércio/RJ, pois o que a constitui devedora é justamente o recebimento de valores indevidos. Vale pontuar que todo aquele que recebe o que não lhe é devido fica obrigado a restituir, consoante dispõe o art. 876 do Código Civil. A compreensão da nulidade do ato vem, a nosso ver, reforçar a necessidade da inclusão.
Também não se revela suficiente para afastar a solidariedade o argumento que de os recursos que sustentam a Fecomércio/RJ são de natureza pública, e que uma eventual citação da entidade poderia implicar o paradoxo de restituição aos cofres do Senac/RJ e Sesc/RJ dos valores imputados com recursos de natureza pública. A natureza pública dos recursos presentes em ambas entidades não constitui razão que torne imprópria a imputação de débito, disso sendo exemplo corriqueiro na própria Corte de Contas a condenação de entes federados pelo TCU, na hipótese disciplinada na DN 57/2004. Deve ser ter em mente que se trata de pessoas jurídicas distintas, elemento central a ser considerado no caso vertente.
De todo modo, caso o E. Relator entenda desnecessária a citação solidária da Fecomércio/RJ, alinhamo-nos à proposta de mérito, anotando, porém, que o caso reclama, a nosso ver, a aplicação aos responsáveis da multa de que trata o art. 57 da Lei 8.443/92, em razão da acentuada gravidade da conduta de cada qual, apropriadamente delineada pela Secex/RJ, motivo pelo qual sugerimos a adoção de tal medida sancionadora."
4.	Acolhi a proposta do Parquet especializado e determinei a restituição dos autos à Secex-RJ para que fosse efetuada a citação da Fecomércio/RJ[footnoteRef:4]. [4:  Peça 60.] 
5.	Após a análise das alegações de defesa apresentadas pela Fecomércio/RJ[footnoteRef:5], foi elaborada a instrução de mérito final, cujo teor reproduzo, parcialmente, a seguir[footnoteRef:6]: [5:  Alegações de defesa (peças 78 a 80) em resposta ao ofício 2276/2018-Secex-RJ (peças 68 a 72) .]  [6:  Peça 99.] 
" (...) 
EXAME TÉCNICO
DEFESA
8. À peça 78, o representante da responsável inicia suas alegações fazendo menção ao Acórdão 980/2017-TCU-Plenário e seu detalhamento a respeito dos repasses efetuados aos órgãos integrantes do Sistema S.
9. Relata que a justificativa para a suspensão dos repasses à Fecomércio/RJ correspondeu à aprovação, pelas administrações nacionais do Sesc e do Senac, de resoluções que determinavam a imediata suspensão do repasse mensal devido à federação do comércio regional, durante o período de avocação ou intervenção na administração regional da respectiva entidade, a saber, a Resolução Sesc 1.278/2014 e a Resolução Senac 995/2014, ambas editadas quando já em curso os movimentos intervencionistas nas entidades regionais fluminenses, em indevida aplicação retroativa de tais normas (peça 78, p. 3) .
10. Repisa que o citado acórdão compreende que não era possível atribuir ao Sesc/ARRJ e ao Senac/ARRJ a responsabilidade dessa dívida frente à Fecomércio/RJ, ao argumento de que, 'sob interferência de gestores externos ou não, o Sesc/DRRJ e o Senac/DRRJ jamais deixaram de adimplir suas obrigações para com a CNC e, mesmo que indiretamente, para com a Fecomércio'.
11. Ademais, ainda segundo o acórdão, ao utilizar os fundos das administrações regionais do Sesc e do Senac para pagar os débitos da CNC para com a Fecomércio/RJ, os responsáveis arrolados aos autos causaram prejuízo aos caixas do Sesc/ARRJ e do Senac/ARRJ, bem como beneficiaram indevidamente a Fecomércio/RJ pela quitação de uma dívida que o próprio Presidente da federação, Sr. Orlando Diniz, reconheceu diretamente ou pelo poder de influência no processo decisório nas aludidas entidades, que acabaram assumindo o polo passivo de obrigações que não seriam delas.
12. Por fim, outro argumento trazido no acórdão para reconhecer a ilegalidade foi o de que a 'a superveniência dos passivos decorrentes do reconhecimento das dívidas pelas instâncias regionais dos serviços sociais não poderia prescindir das pertinentes alterações nos orçamentos dessas entidades' (peça 78, p. 3) .
13. O representante do responsável repisa, ainda, alguns dos argumentos trazidos pelos Srs. Orlando Santos Diniz e Marcelo José Salles de Almeida já descritos no âmbito da instrução de mérito à peça 42.
Da ausência de conhecimento dos órgãos de Direção da Fecomércio/RJ e da atual administração das condutas da gestão anterior
14. O representante do responsável afirma que os Instrumentos de Transação firmados entre as partes e a Fecomércio/RJ não foram submetidos, em nenhum momento, aos demais órgãos de Administração da Fecomércio/RJ (Conselho de Representantes, Diretoria e Conselho Fiscal) , constituindo-se em um ato unilateral do então Presidente da entidade, à época, Sr. Orlando Santos Diniz (peça 78, p. 5) . Alega, com isso, que a atual Administração não detém quaisquer documentos referentes ao objeto da presente TCE ou demais contratos relativos ao período de gestão anterior (peça 78, p. 6) .
Do mecanismo financeiro das entidades do Sicomércio definido pelas normas cogentes
15. O representante do responsável analisa o cerne da controvérsia quanto à definição de quem seria a responsabilidade pelo pagamento dos recursos que devem ser repassados à Fecomércio/RJ. A seu ver, destaca o seguinte (peça 78, p. 6) :
27. Se se concluir que o sujeito passivo dessa obrigação é a Confederação Nacional do Comércio de Bens, Serviços e Turismo (CNC) , de fato, os instrumentos particulares de transação firmados pelas entidades regionais do Sesc e do Senac com a Fecomércio/RJ não têm qualquer validade, sendo correta a imputação da dívida.
28. Por outro lado, se se compreender que a responsabilidade jurídica pelo repasse dos recursos destinados às Federações do Comércio for dos serviços sociais autônomos dos respectivos Estados, nada há a ser devolvido pela Fecomércio/RJ, dada a licitude dos instrumentos jurídicos de transação ora questionados, devendo a presente tomada de contas ser arquivada.
15. Faz menção ao sistema de repasse dos valores arrecadados, de acordo com os percentuais adotados, conforme consta do esquema explicativo produzido no Acórdão 980/2017-TCU-Plenário e transcrito nas suas alegações (peça 78, p. 8) . Porém, rechaça a sistemática atualmente adotada, com base no argumento de que ao invés de esses valores destinados às federações serem pagos diretamente pelas Administrações Regionais do Sesc e do Senac, como sói deveria ocorrer pela legislação de regência e seguindo a mesma lógica das entidades congêneres nacionais, por força dos arts. 2º da Resolução Sesc 1.097/2005 e da Resolução Senac 840/2005 (peças 79-80) , tais recursos são repassados pelo Sesc/AR e pelo Senac/AR, a fim de que a CNC possa reter 20% dos 3% destinados às federações (0,6%) para a composição de um fundo de equalização. Somente então, a CNC transfere o saldo à Federação do Comércio, proporcionalmente à arrecadação do seu Estado (peça 78, p. 8) .
16. O representante da responsável questiona, portanto, se a adoção do procedimento de concentração dos recursos devidos pelas Administrações Regionais do Sesc/AR e Senac/AR às Federações do Comércio na CNC teria o condão de modificar a sujeição passiva da obrigação, transferindo-a para o ente nacional, com base nos atos regulamentares editados pelas Resoluções Sesc 1097/2005 e Senac 840/2005 (peça 78, p. 8) . Reforça o entendimento de que a cota de três por cento sobre a arrecadação total da região será destinada à Federação do Comércio respectiva.
17. Assim, a titularidade dos recursos oriundo das contribuições pelos comerciários fluminenses, descontadas as parcelas devidas às Administrações Nacionais do Sesc e do Senac, bem como do órgão arrecadador (RFB) pertenceriam às Administrações Regionais do Sesc e do Senac, a quem cabe efetuar o pagamento de 3% devido à federação regional respectiva. Portanto, seria evidente, a seu ver que, embora a responsabilidade pelo repasse do percentual de 3% às Federações Regionais do Comércio seja da CNC, por força das referidas normas regulamentares (Resolução Sesc 1.097/2005 e Resolução Senac 840/2005) , a relação jurídico-obrigacional, estabelecida por normas hierarquicamente superiores, permaneceria inalterada entre as Federações do Comércio (credoras) e as Administrações Regionais do Sesc e do Senac (devedoras) - (peça 78, p. 9) .
18. Afirma, portanto, que o fluxo financeiro dos recursos, por meio de norma regulamentar das Administrações Nacionais do Sesc e do Senac, não teria o condão de alterar a relação jurídico-obrigacional estabelecida pelas normais legais instituídas, ou seja, a responsabilidade pela dívida fixada pelas normas jurídicas editadas pelo Poder Público no tocante à destinação dos recursos compulsoriamente recolhidos por meio da contribuição para o Sesc e o Senac permaneceria inalterada, sendo, no caso das Federações do Comércio, devida pelas Administrações Regionais dessas entidades, mesmo na ausência dos repasses feitos por terceiros, no caso, a CNC (peça 78, p. 10) .
19. Ainda, a responsável ressalta que, durante os períodos em que o fluxo de repasses de recursos da CNC para a Fecomércio/RJ foram interrompidos, as respectivas administrações regionais do Sesc e do Senac mantiveram os repasses da cota-parte da federação fluminense à CNC e que tal constatação, contudo, não teria o condão de transferir, mais uma vez, a responsabilidade pelo pagamento da dívida para a entidade nacional, cabendo ao Sesc/ARRJ e ao Senac/ARRJ, após quitar a dívida com a Fecomércio/RJ, adotar as medidas cabíveis de regresso em desfavor da CNC.
20. Defende, portanto, que tanto o Acórdão 980/2017-TCU-Plenário como as manifestações técnicas pela unidade instrutiva, mostraram-se equivocados quanto à relação jurídico-obrigacional existente entre as Federações do Comércio e as administrações regionais do Sesc e do Senac, diante da equivocada transferência da responsabilidade jurídica pelo pagamento dos valores devido às federações das administrações regionais do Sesc/Senac para a CNC, definidas pelas Resolução Sesc 1.097/2005 e Resolução Senac 840/2005 (peça 78, p. 11) .
Da necessidade de alteração no orçamento das entidades e seus reflexos na licitude das transações firmadas pela Fecomércio/RJ com o Sesc/ARRJ e Senac/ARRJ.
21. A responsável argumenta que é evidente que a superveniência dos passivos decorrentes do reconhecimento das aludidas dívidas deveria ser sucedida das imperiosas alterações nos orçamentos das referidas entidades, a fim de que houvesse o provisionamento dos recursos necessários ao pagamento da dívida, mas que sua ausência, contudo, não teria o condão de anular ou tornar ineficaz os instrumentos particulares de transação, anteriormente celebrados, por não constituir condição de validade dos referidos ajustes, tratando-se, assim, de falhas internas das referidas entidades, de natureza burocrática (peça 78, p. 12) .
Da inexistência de 'autocontrato'
22. Segundo a responsável, a coincidência entre os signatários do Instrumento Particular de Transação firmado entre o Senac/ARRJ e Fecomércio/RJ, ambos representados pelo Sr. Orlando Santos Diniz, não caracterizaria, por si só, conflito de interesses algum entre as partes e nem seria autocontrato. Trata-se, como dito, de evento comum no relacionamento dessas entidades com as federações respectivas, em inúmeros atos jurídicos celebrados em todo o território nacional, sem que jamais se tenha cogitado qualquer irregularidade nesse sentido. Comenta que o fato de o Sr. Orlando Santos Diniz representar duas entidades distintas é absolutamente corriqueiro dentro do Sistema 'S', na medida em que o Presidente de determinada federação sindical patronal é o Presidente nato do Conselho de Representantes dos serviços sociais respectivos no seu Estado (peça 78, p. 13) .
23. Com base nisso, afirma que não houve irregularidade na celebração dos Instrumentos Particulares de Transação em 2017 (sic) e 2015, haja vista o Sesc/RJ e o Senac/RJ terem reconhecido dívida existente de sua responsabilidade, não elidida pelo fato de terem tais entidades transferido os recursos à CNC, terceiro estranho à obrigação legal e a mesma não ter adimplido com sua obrigação de repassar os valores devidos à Fecomércio/RJ (peça 78, p. 11-12) .
Da possibilidade de resolução da questão por meio de encontro de contas
24. Conforme mencionado pela responsável, desde da última eleição para a Presidência da Fecomércio/RJ, com a retirada do Sr. Orlando Santos Diniz da direção da referida entidade sindical, a nova gestão, ao tempo em que procura tomar conhecimento da real situação da entidade e dos acontecimentos, vem procurando restabelecer uma relação harmoniosa entre as entidades do sistema do comércio, resolvendo todas as pendências do passado. Por essa razão, segundo ele, já há alguns meses, a Fecomércio/RJ vem entabulando negociações com a CNC e com as Administrações Nacional e Regional do Sesc e do Senac, com o propósito, dentre outros, de solver definitivamente a questão financeira objeto deste processo (peça 78, p. 15) .
25. Alega que o TCU demonstra entendimento de que a Fecomércio/RJ se tornou credora da CNC e que, por sua vez, a federação seria devedora dos órgãos regionais pelos mesmos valores, com base na prolação do Acórdão 980/2017-TCU-Plenário. Afirma que é notória a incapacidade de a Fecomércio/RJ quitar os valores cobrados, diante da ausência de disponibilidade financeira, na forma do art. 217 do RITCU. Assim, afirma que a solução consensual em curso, com a realização de suposto encontro de contas tendo como resultado o pagamento dos valores objeto desta TCE ao Sesc/RJ e ao Senac/RJ mostra-se a mais adequada para a solução definitiva instalada. Comunica, com isso, que o esperado encontro de contas seja realizado nos próximos meses, sendo imediatamente comunicado ao TCU quanto à comprovação de quitação do débito (peça 78, p. 15-16) .
26. Pede, portanto, que a TCE seja arquivada tendo em vista a regularidade dos instrumentos de transação celebrados e o reconhecimento de dívida de responsabilidade do Sesc/RJ e Senac/RJ e, no caso do seu não arquivamento, a suspensão da TCE pelo período de três meses, que, segundo o representante do responsável, seria tempo suficiente para que o encontro de contas seja efetivado, a caso ocorra (peça 78, p. 16) .
ANÁLISE
27. No que tange à ausência de conhecimento, por parte dos órgãos de Direção da Fecomércio/RJ e da atual administração, quanto às condutas da gestão anterior e aos Instrumentos de Transação firmados entre as partes e a Fecomércio/RJ, já foi comentado no âmbito da instrução de mérito anterior (peça 63) que tais Instrumentos (peças 75-76) não foram submetidos à aprovação do Conselho Regional, configurando-se como inobservância, por parte do Sr. Marcelo José Salles de Almeida e, sobretudo, do Sr. Orlando Santos Diniz, dos dispositivos dos Regulamentos do Sesc e do Senac, que estabelecem ser de competência do Conselho Regional a aprovação do orçamento e suas retificações (art. 25, inciso 'f' do Decreto 61.836/1967 e art. 25, inciso 'f', do Decreto 61.843/1967) .
28. Portanto, já restou demonstrado, sobretudo no Voto condutor do Acórdão 980/2017-TCU-Plenário, que o Sr. Orlando Santos Diniz, por exercer, à época, o cargo de Presidente do Conselho Regional tanto do Senac/RJ e Sesc/RJ como o de Presidente da Fecomércio/RJ, detinha total poder de influência no processo decisório das entidades, tendo adotado atitudes unilaterais, e, ao decidir por utilizar os fundos das administrações regionais do Sesc e do Senac para pagar os débitos da CNC à Fecomércio/RJ, deu causa ao prejuízo advindo dos caixas do Sesc/ARRJ e do Senac/ARRJ, bem como beneficiou indevidamente a Federação pela quitação de uma dívida que o próprio então reconheceu diretamente nas entidades que assumiram o polo passivo da obrigação (peça 2, p. 6) . Ou seja, não seria surpresa o fato de os órgãos de Direção não terem tido conhecimento pleno da transação efetuada, haja vista o Sr. Orlando Santos Diniz ter chamado para si a realização do Instrumento Particular de reconhecimento de dívida.
29. Quanto aos questionamentos levantados em relação ao mecanismo financeiro das entidades do Sistema 'S' definido pelas normas cogentes, conforme já demonstrado na instrução de mérito à peça 42, é sabido que o art. 33 do Decreto 61.836/1967 e o art. 33 do Decreto 61.843/1967 aprovaram o Regulamento do Sesc e do Senac, por meio dos quais foi definido que:
'Art. 33. A receita das AA.RR., oriunda das contribuições compulsórias, reservada a quota de até o máximo de três por cento sobre a arrecadação total da região para a administração superior a cargo das Federações do Comércio, conforme critérios fixados pelo CN, será aplicada na conformidade do orçamento de cada exercício.
§ 1° Caberá às AA.RR. atender ao disposto no parágrafo único do art. 3°, comprometendo até um terço de suas Receitas de Contribuições Compulsórias Líquidas, conforme critérios fixados pelo CN.
§ 2° A Receita de Contribuições Compulsórias Líquidas das AA.RR. será de oitenta por cento da Arrecadação Compulsória Bruta, deduzida a contribuição às Federações de que trata o caput do art. 33 e a comissão devida ao órgão arrecadador' (destacou-se) .
30. Repisa-se, ainda, que os critérios sobre a forma de destinação da quota a que se refere o artigo 33 dos Decretos 61.836/1967 e 61.843/1967 foram fixados, respectivamente, pelas Resoluções Sesc 1097/2005 e Senac 840/2005:
'Art. 1° A quota mensal que incidirá sobre a arrecadação total destinada à administração superior a cargo das Administrações Regionais será de 3% (três por cento) .
Art. 2° Após deduzido o percentual de 20% (vinte por cento) destinado à formação de um Fundo de Equalização administrado pela CNC, o saldo será distribuído proporcionalmente à arrecadação de cada Administração Regional.
Art. 3° O Fundo de Equalização será distribuído, mensalmente, sob a forma de complementação de um piso de igual valor, às Federações do Comércio de menor arrecadação.
Art. 4° Esta Resolução entrará em vigor na data do primeiro repasse em que for aplicada a reserva da quota de 3% (três por cento) de que trata o art. 33 do Regulamento do Sesc/Senac'.
31. Portanto, nos termos contidos no § 2° do art. 33 dos Decretos 61.836/1967 e 61.843/1967, a parcela de 80% da arrecadação bruta repassada às Administrações Regionais do Sesc e do Senac se encontra deduzida do percentual de 3% destinado às Federações Regionais do Comércio. Ao firmarem os Instrumentos Particulares de Transação constantes às peças 75 e 76 do processo TC-Processo 004.533/2017-8, reconhecendo valores devidos a título de repasse, os Srs. Marcelo José Salles de Almeida, na qualidade de representante do Sesc/RJ, e Orlando Santos Diniz, na qualidade de representante do Senac/RJ, oneraram indevidamente essas duas entidades reconhecendo dívidas que nunca existiram, posto que os valores líquidos a elas repassados se encontram já abatidos do percentual destinado à Fecomércio, retido pela Confederação Nacional do Comércio, a quem cabe o repasse, conforme ilustração contida no Voto Condutor do Acórdão 980/2017-TCU-Plenário (peça 2, p. 4) .
32. O representante da Fecomércio/RJ defende que tanto o Acórdão 980/2017-TCU-Plenário como as manifestações técnicas pela unidade instrutiva, mostraram-se equivocadas quanto à relação jurídico-obrigacional existente entre as Federações do Comércio e as administrações regionais do Sesc e do Senac, diante da equivocada transferência da responsabilidade jurídica pelo pagamento dos valores devido às federações das administrações regionais do Sesc/Senac para a CNC, definidas pelas Resolução Sesc 1.097/2005 e Resolução Senac 840/2005. Alega que, a seu ver, embora a responsabilidade pelo repasse do percentual de 3% às Federações Regionais do Comércio seja da CNC, por força das referidas normas regulamentares (Resolução Sesc 1.097/2005 e Resolução Senac 840/2005) , a relação jurídico-obrigacional, estabelecida por normas hierarquicamente superiores, permaneceria inalterada entre as Federações do Comércio (credoras) e as Administrações Regionais do Sesc e do Senac (devedoras) .
33. Como já analisado no âmbito da instrução constantes da peça 87 do TC Processo 004.533/2017-8, que deu origem à presente TCE, o Sesc/AN e Senac/AN recebem 20% do valor líquido arrecadado, por meio de depósito em conta corrente, para custear as respectivas administrações nacionais, destacando que, deste valor, 3% são descontados e destinados à CNC. Por sua vez, o Sesc/ARRJ e o Senac/ARRJ recebem 80% do valor líquido arrecadado, por meio de depósito em conta corrente, para custear as respectivas administrações regionais, destacando que, deste valor, 3% são descontados e destinados à CNC que, posteriormente, os repassa à Fecomércio/RJ. Com isso, verifica-se que os recursos destinados à Fecomércio/RJ não transitam pelo Sesc/ARRJ e Senac/ARRJ, sendo, portanto, de responsabilidade da CNC o repasse desses valores, o que torna inválida as dívidas reconhecidas e as transações realizadas.
34. No entanto, o Sesc/AN e o Conselho Fiscal do Sesc informaram que, no período de avocação ou intervenção nas administrações regionais, o repasse de que trata o art. 33 do Decreto 61.836/67, que aprova o Regulamento do Sesc, é imediatamente suspenso pela administração nacional durante esse período, por força do que estabelece, respectivamente, os arts. 2º e 4º da Resolução Sesc 1097/2005 e art. 1º, § único, da Resolução Sesc 1278/2014, in verbis (peça 69, p. 23 e p. 32; peça 71, p. 4, p. 36-37, respectivamente do TC Processo 004.533/2017-8) :
RESOLUÇÃO SESC Nº 1097/2005
'Art. 2º - Após deduzido o percentual de 20% (vinte por cento) destinado a formação de um Fundo de Equalização administrado pela CNC, o saldo será distribuído proporcionalmente à arrecadação de cada Administração Regional.
 (...) 
Art. 4º - Esta Resolução entrará em vigor na data do primeiro repasse em que for aplicada a reserva da quota de 3% (três por cento) de que trata o art. 33 do Regulamento do SESC'.
RESOLUÇÃO SESC 1278/2014
'Art. 1º. Cessará o repasse mensal do saldo proporcional, de que trata o art. 2°, da Resolução SESC n° 1.097/2005, à Federação do Comércio, durante o período de duração de avocação ou intervenção na Administração Regional do Sesc respectiva.
Parágrafo único. Durante o período de duração da avocação ou intervenção, o valor mensal do saldo proporcional a que se refere o caput será repassado para o Departamento Nacional do Sesc'.
35. Por sua vez, o Senac/AN e o Conselho Fiscal do Senac informaram que, em período de avocação ou intervenção nas administrações regionais, o repasse de que trata o art. 33 do Decreto 61.843/67, que aprova o Regulamento do Senac, é imediatamente suspenso pela administração nacional durante esse período, por força do que estabelece, respectivamente, os arts. 2º e 4º da Resolução Senac 840/2005 e art. 1º, § único, da Resolução Senac 995/2014, in verbis (peça 70, p. 8, p. 11-13; e peça 72, p. 3, p. 32-34 do TC Processo 004.533/2017-8) :
RESOLUÇÃO SENAC 840/2005
'Art. 2º - Após deduzido o percentual de 20% (vinte por cento) destinado à formação de um Fundo de Equalização administrado pela CNC, o saldo será distribuído proporcionalmente à arrecadação de cada Administração Regional.
 (...) 
Art. 4º - Esta Resolução entrará em vigor na data do primeiro repasse em que for aplicada a reserva da quota de 3% (três por cento) de que trata o art. 33 do Regulamento do Senac.
 (...) '.
RESOLUÇÃO SENAC 995/2014
'Art. 1º. Cessará o repasse mensal do saldo proporcional, de que trata o art. 2º, da Resolução SENAC n° 840/2005, à Federação do Comércio, durante o período de duração de avocação ou intervenção na Administração Regional do Senac respectiva.
Parágrafo único. Durante o período de duração da avocação ou intervenção, o valor mensal do saldo proporcional a que se refere o caput será repassado para o Departamento Nacional do Senac'.
36. Vale ressaltar, ainda, que as Resoluções Sesc 1097/2005 e Senac 840/2005 eram omissas quanto à destinação do repasse mensal devido às federações de comércio locais, nos casos de avocação ou intervenção nas administrações regionais do Sesc e do Senac. Sendo assim, os Presidentes dos Conselhos Nacionais do Sesc e Senac, à época, editaram as Resoluções acima mencionadas, as quais determinam a imediata suspensão dos repasses nesses casos, com a seguinte destinação (peça 87, p. 13 do TC Processo 004.533/2017-8) :
'em situação normal, as transferências são efetuadas por meio eletrônico para crédito na conta corrente bancária da respectiva federação de comércio local, que, no caso, é a Fecomércio/RJ;
em situação de 'sob intervenção', as transferências são suspensas para a respectiva federação de comércio local, que, no caso, é a Fecomércio/RJ, e os valores são restituídos, por meio eletrônico, para crédito na conta corrente bancária do Sesc/AN e do Senac/AN; e
em situação de sub judice, as transferências são efetuadas em juízo (...) ;'.
37. Pois bem. Em que pese os responsáveis terem apresentado inferências aos aspectos legais acerca dos normativos atualmente vigentes no âmbito do Sistema S, que definem e influenciam o fluxo financeiro relativo ao sistema de repasses entre os órgãos envolvidos, é importante ressaltar que não cabe ao TCU a análise da legalidade de tais normativos, bem como da suspensão dos repasses mensais da CNC para a Fecomércio/RJ, relativos às contribuições arrecadadas pelo Sesc/ARRJ e Senac/ARRJ, por se tratarem de matéria estranha à competência desta Corte de Contas, tendo em vista as competências que lhe são atribuídas de acordo com o art. 71 da CF/1988. Portanto, a questão central refere-se à legalidade (ou não) da transferência de recursos do Sesc/RJ e do Senac/RJ para a Fecomércio/RJ, a título de reconhecimento de dívidas, ocorridas nos exercícios de 2014 a 2016.
38. Quanto à anulação ou a ineficácia dos instrumentos particulares de transação celebrados, com base na ausência de apreciação e aprovação do orçamento e suas retificações pelo Conselho Regional, é importante evidenciar que não só essa falha ensejou a invalidação de tais instrumentos. O cerne da questão é que os responsáveis, principalmente o Sr. Orlando Santos Diniz, o qual acumulava os cargos de Presidente do Conselho Regional do Senac/RJ e do Sesc/RJ e Presidente da própria Fecomércio/RJ) , deixaram de observar dispositivos dos Regulamentos do Sesc e do Senac ao simularem uma dúvida nunca existente, fazendo com que os Instrumentos Particulares de Transação celebrados ensejassem o desvio, para a Fecomércio/RJ, de recursos que deveriam ter sido aplicados nas finalidades regulamentares do Sesc e do Senac, conforme previsto, respectivamente, no art. 1º do Decreto 61.836/1967 e no art. 1º do Decreto 61.843/1967.
39. Para o representante do responsável, a existência de coincidência entre os signatários do Instrumento Particular de Transação firmado entre o Senac/ARRJ e Fecomércio/RJ, ambos representados pelo Sr. Orlando Santos Diniz, não caracterizaria, por si só, conflito de interesse algum entre as partes e nem seria autocontrato e que se trata de evento comum no relacionamento dessas entidades com as federações respectivas, em inúmeros atos jurídicos celebrados em todo o território nacional, sem que jamais se tenha cogitado qualquer irregularidade nesse sentido.
40. Pois bem. A alegação de que é absolutamente corriqueiro dentro do Sistema 'S' uma só pessoa poder representar duas entidades distintas, e, no presente caso, três (Senac/RJ, Sesc/RJ e Fecomércio/RJ) , não se mostra legítimo, haja vista não estar sendo seguido o princípio da segregação de funções. Como bem sabido, o princípio da segregação de funções decorre do princípio da moralidade (art. 37, da CF/88) , e consiste na necessidade de a Administração repartir funções entre os agentes públicos, cuidando para que esses indivíduos não exerçam atividades incompatíveis umas com as outras, especialmente aquelas que envolvam a prática de atos e, posteriormente, a fiscalização desses mesmos atos. No caso presente, muito embora o representante do responsável alegue que seja comum a acumulação de cargos, verificada no caso presente a função de um mesmo Presidente das três entidades, a adoção da segregação de funções seria fundamental no sentido de se evitar o acúmulo de cargo de fundamental importância pela mesma pessoa, mesmo que interinamente, com o objetivo de impedir a concentração de poder.
41. Quanto à informação de que o Fecomércio/RJ, CNC e Administrações Nacional e Regional do Sesc e Senac estariam entabulando negociações entre si, com o fito de solver a questão financeira objeto do presente processo, ressalta-se que tal fato não influencia no julgamento deste Tribunal, haja vista já estarem disponíveis os elementos necessários para a apreciação do mérito. Por outro lado, caso realmente seja efetuado o encontro de contas, nada impede que o mesmo seja comunicado ao TCU, constando como solução definitiva os respectivos comprovantes de quitação do débito objeto da presente TCE.
42. Cabe evidenciar, ainda, que, muito embora tenham sido demonstrados entendimentos distintos quanto à responsabilização da Fecomércio/RJ pelo dano causado, a proposta apresentada pelo MP junto ao TCU e acolhida pelo Ministro Relator é a mais adequada, haja vista a Fecomércio/RJ ter atuado na condição de pessoa jurídica, recebedora de recursos advindos do Senac/RJ e do Sesc/RJ de forma irregular, devendo, portanto, responder solidariamente pela dívida. Tal justificativa tem seu embasamento legal no art. 876 do Código Civil, por meio do qual é determinado que todo aquele que recebe o que não lhe é devido fica obrigado a restituir. Sendo assim, a compreensão da nulidade do ato inquinado, ou seja, a celebração indevida do Instrumento Particular de Transação, reforça a necessidade de inclusão da Fecomércio/RJ na obrigação de ressarcir o débito. Ademais, a natureza pública dos recursos presentes em ambas entidades não constitui óbice para a imputação do débito, como pode-se observar na condenação de entes federados pelo TCU, conforme consta da Decisão Normativa TCU 57/2004, pois são pessoas jurídicas distintas.
43. Ante todo o exposto e as análises realizadas na presente instrução, entende-se que as alegações de defesa apresentadas pela Fecomércio/RJ não lograram elidir as irregularidades suscitadas. E, tratando-se de pessoal jurídica de direito privado, como é o caso da Fecomércio/RJ, que se beneficia da aplicação irregular de recursos públicos, o débito deve ser solidário para ela e para o gestor público, conforme a regra do art. 16, § 2º, da Lei 8.443/1992 (Acórdão 2262/2015-TCU-Plenário, rel. BZ; Acórdão 2387/2011-TCU-Primeira Câmara, rel. Marcos Benquerer) .
44. Portanto, cumpre propor, com fulcro no art. 1°, inciso I, 16, inciso III, alínea 'c', 19 e 23, inciso III, da Lei 8.443/1992 c/c o art. 1°, inciso I, 202, § 6°, 209, inciso III, 210 e 214, inciso III do Regimento Interno do TCU, que sejam rejeitadas as alegações de defesa e julgadas irregulares as contas da Fecomércio/RJ, condenando-a em débito solidário ao Sr. Orlando Santos Diniz e ao Sr. Marcelo José Salles de Almeida.
45. Como evidenciado na instrução de mérito constante da peça 42, cumpre propor ainda determinação ao Sesc/RJ para que informe sobre eventual continuidade de repasses do Sesc/RJ à Fecomércio/RJ após 14/4/2016 e sobre as medidas adotadas para obter ressarcimento junto aos responsáveis pela irregularidade, e também ao Senac/RJ para que informe sobre eventual continuidade de repasses do Senac/RJ à Fecomércio/RJ após 16/11/2016 e sobre as medidas adotadas para obter ressarcimento junto aos responsáveis pela irregularidade. Em caso afirmativo, deverão ser informados os valores e datas dos repasses.
INFORMAÇÕES ADICIONAIS
46. Em atendimento ao item 9.4 do Acórdão 1772/2017-TCU-Plenário, da relatoria do Ministro Augusto Sherman, foi efetuada pesquisa no sistema processual do TCU, com as seguintes constatações:
47.1 Orlando Santos Diniz - Além da presente TCE, o responsável está arrolado nos processos: TC Processo 015.461/2019-0, encerrado; Processo 031.013/2019-8, encerrado; Processo 003.463/2019-2, aberto; Processo 031.011/2019-5, encerrado; Processo 003.800/2019-9, aberto; Processo 031.007/2019-8, encerrado; Processo 003.549/2019-4, aberto; Processo 003.552/2019-5, aberto; Processo 036.831/2018-2, aberto; Processo 039.743/2018-7, aberto; Processo 021.641/2016-1, aberto; Processo 021.642/2016-8, aberto; Processo 013.624/2015-6, aberto.
47.2 Marcelo José Salles de Almeida - Além da presente TCE, o responsável está arrolado nos processos: TC Processo 003.800/2019-9, aberto; Processo 003.549/2019-4, aberto; Processo 015.461/2019-0, encerrado; Processo 031.011/2019-5, encerrado; Processo 036.831/2018-2, aberto.
47.3 Federação do Comércio de Bens, Serviços e Turismo do Estado do Rio de Janeiro (Fecomércio/RJ) - Além da presente TCE, a entidade está arrolada no TC Processo 003.800/2019-9, aberto; e no TC Processo 015.461/2019-0, encerrado.
48. Vale ressaltar que não ocorreu a prescrição da pretensão punitiva do TCU, conforme Acórdão 1441/2016-TCU-Plenário, relatado pelo Exmo. Ministro Benjamim Zymler, que uniformizou a jurisprudência acerca dessa questão, uma vez que os fatos ocorreram de 2014 a 2016, que os atos ordenadores das citações foram em 20/9/2017 (peça 10) e 17/8/2018 (peça 60) , e que o prazo geral de prescrição é aquele indicado no art. 205 do Código Civil, que é de 10 anos, podendo, portanto, serem aplicadas as sanções previstas na Lei 8.443/1992.
CONCLUSÃO
49. Após o exame das alegações de defesa apresentadas pela Fecomércio/RJ, conclui-se que as mesmas não lograram elidir as irregularidades a ela imputadas, devendo suas contas serem julgadas irregulares, sendo responsabilizada, em caráter solidário aos Srs. Orlando Santos Diniz e ao Sr. Marcelo José Salles de Almeida, em débito, nos termos propostos na instrução de mérito constante da peça 42, porquanto, consoante análise feita na referida instrução, as alegações de defesas deles dois igualmente não conseguiram afastar tais irregularidades e nem suas responsabilidades, e os elementos presentes no processo não permitem concluir pela boa-fé ou excludente de culpabilidade dos envolvidos.
50. Ante a ausência de informações acerca da continuidade de repasses do Sesc/RJ e do Senac/RJ à Fecomércio/RJ após as datas discriminadas na última instrução, propõe-se determinação a essas entidades que forneçam essas informações. Em caso afirmativo, deverão ser informados as datas e valores dos repasses, e também as medidas adotadas para obtenção de ressarcimento junto aos responsáveis pela irregularidade.
51. Na hipótese de eventual saneamento dos autos por parte da Fecomércio/RJ, CNC e Administrações Nacional e Regional do Sesc e Senac, conforme citado no item 41 da presente instrução, propõe-se determinação que o mesmo seja comunicado oportunamente ao TCU, com a respectiva apresentação dos respectivos comprovantes de quitação do débito.
PROPOSTA DE ENCAMINHAMENTO
52. Ante o exposto, propõe-se:
52.1. com fundamento no art. 1°, inciso I, 16, inciso III, alínea 'c', 19 e 23, inciso III, da Lei 8.443/1992 c/c o art. 1°, inciso I, 202, § 6°, 209, inciso III, 210 e 214, inciso III do Regimento Interno do TCU:
52.1.1. sejam rejeitadas as alegações de defesa apresentadas pela Federação do Federação do Comércio de Bens, Serviços e Turismo do Estado do Rio de Janeiro (CNPJ 42.591.099/0001-93) , pelo Sr. Orlando Santos Diniz (CPF XXX.078.767-XX) e pelo Sr. Marcelo José Salles de Almeida (CPF XXX.146.287-XX) , julgando-se irregulares as suas contas;
52.1.2. sejam condenados em débito a Federação do Comércio de Bens, Serviços e Turismo do Estado do Rio de Janeiro (CNPJ 42.591.099/0001-93) em solidariedade ao Sr. Orlando Santos Diniz (CPF XXX.078.767-XX) e ao Sr. Marcelo José Salles de Almeida (CPF XXX.146.287-XX) , devendo os mesmos ser notificados para recolherem aos cofres do Sesc/RJ as quantias abaixo indicadas, atualizadas monetariamente e acrescidas de juros de mora a partir das respectivas datas até o efetivo recolhimento, abatendo-se na oportunidade os valores eventualmente ressarcidos, na forma da legislação em vigor, em decorrência de dano causado com a transferência irregular de recursos financeiros do Sesc/RJ, formalizada mediante a celebração de Instrumento Particular de Transação com a Fecomércio/RJ, caracterizando aplicação de recursos da entidade em objetivos diferentes dos previstos em seu Regulamento:
	Data_ (R$) 

	9/12/2015
	23.503.291,59

	15/12/2015
	2.130.722,75

	14/1/2016
	1.914.786,41

	16/2/2016
	1.176.075,24

	14/3/2016
	1.106.019,76

	14/4/2016
	1.080.250,42

Valor atualizado até 12/3/2020: R$ 36.985.582,57
52.1.3. sejam condenados em débito a Federação do Federação do Comércio de Bens, Serviços e Turismo do Estado do Rio de Janeiro (CNPJ 42.591.099/0001-93) em solidariedade ao Sr. Orlando Santos Diniz (CPF XXX.078.767-XX) , devendo os mesmos serem notificados para recolher aos cofres do Senac/RJ as quantias abaixo indicadas, atualizadas monetariamente e acrescidas de juros de mora a partir das datas indicadas até o efetivo recolhimento, abatendo-se na oportunidade os valores eventualmente ressarcidos, na forma da legislação em vigor, em decorrência de dano causado com a transferência irregular de recursos do Senac/RJ, formalizada mediante a celebração de Instrumento Particular de Transação com a Fecomércio/RJ, caracterizando aplicação de recursos da entidade em objetivos diferentes dos previstos em seu Regulamento:
	Data_ (R$) 

	29/10/2014
	3.110.000,00

	4/12/2014
	593.855,99

	18/12/2014
	460.762,40

	14/1/2015
	779.794,06

	13/2/2015
	457.913,98

	13/3/2015
	448.908,37

	15/4/2015
	447.186,91

	14/5/2015
	432.385,35

	15/6/2015
	456.937,55

	13/7/2015
	464.654,02

	13/8/2015
	449.864,32

	9/10/2015
	787.960,36

	14/10/2015
	447.157,18

	12/11/2015
	434.767,22

	11/12/2015
	421.581,18

	14/1/2016
	776.508,60

	16/2/2016
	462.637,32

	14/3/2016
	450.008,27

	14/4/2016
	442.755,31

	14/6/2016
	878.854,63

	14/7/2016
	451.169,92

	12/8/2016
	440.675,94

	15/9/2016
	452.399,69

	17/10/2016
	457.745,84

	16/11/2016
	456.152,61

Valor atualizado até 12/3/2020: R$ 19.182.227,50
52.2. seja aplicada, individualmente, ao Sr. Orlando Santos Diniz (CPF XXX.078.767-XX) e ao Sr. Marcelo José Salles de Almeida (CPF XXX.146.287-XX) a multa prevista no art. 57 da Lei 8.443/1992 c/c o art. 267 do RI/TCU, com a fixação do prazo de quinze dias, a contar das notificações, para comprovar, perante o TCU (art. 214, inciso III, alínea 'a', do Regimento Interno) , o recolhimento da dívida aos cofres do Tesouro Nacional, atualizada monetariamente desde a data do acórdão até a dos efetivos recolhimentos, se for paga após o vencimento, na forma da legislação em vigor;
52.3 seja autorizado o pagamento da dívida da Federação do Comércio de Bens, Serviços e Turismo do Estado do Rio de Janeiro (Fecomércio/RJ) , dos Srs. Orlando Santos Diniz e Marcelo José Salles de Almeida em até 36 parcelas mensais e consecutivas, nos termos do art. 26 da Lei 8.443/1992 c/c o art. 217 do Regimento Interno do TCU, fixando-lhes o prazo de quinze dias, a contar do recebimento da notificação, para comprovarem perante o Tribunal o recolhimento da primeira parcela, e de trinta dias, a contar da parcela anterior, para comprovarem os recolhimentos das demais parcelas, devendo incidir sobre cada valor mensal, atualizado monetariamente, os juros de mora previstos, na forma da legislação em vigor;
52.4 sejam alertados os responsáveis que a falta de comprovação de recolhimento de qualquer parcela importará o vencimento antecipado do saldo devedor, nos termos do § 2° do art. 217 do Regimento Interno deste Tribunal;
52.5 seja autorizada, desde logo, nos termos do art. 28, inciso II, da Lei 8.443/1992, a cobrança judicial das dívidas, caso não atendidas as notificações;
52.6 seja encaminhada cópia da deliberação que vier a ser proferida, bem como do relatório e voto que a fundamentarem, ao Procurador-Chefe da República no Estado do Rio de Janeiro, nos termos do § 3° do art. 16 da Lei 8.443/1992 c/c o § 7° do art. 209 do Regimento Interno, para adoção das medidas que entender cabíveis;
52.7 seja feita determinação:
52.7.1 ao Sesc/RJ, para que informe acerca da continuidade de repasses à Fecomércio/RJ, com a mesma fundamentação objeto do presente processo, após abril/2016, e em caso afirmativo, informe as datas e valores dos repasses, bem como as medidas adotadas para obter ressarcimento junto aos responsáveis pela irregularidade;
52.7.2 ao Senac/RJ, para que informe acerca da continuidade de repasses à Fecomércio/RJ, com a mesma fundamentação objeto do presente processo, após novembro/2016, e em caso afirmativo, informe as datas e valores dos repasses, bem como as medidas adotadas para obter ressarcimento junto aos responsáveis pela irregularidade;
52.7.3 à Fecomércio/RJ, caso haja saneamento dos autos, conforme exposto no item 41 da presente instrução, que que seja comunicado oportunamente ao TCU, com a respectiva apresentação dos respectivos comprovantes de quitação do débito.
52.8 seja determinado a Secex-TCE, com fundamento no art. 2°, caput e parágrafo único da Portaria Segecex 13/2011, que monitore o cumprimento das determinações contidas no item 50.7."
6.	O MP/TCU, representado pelo procurador Marinus Eduardo de Vries Marsico, manifestou-se de acordo com a proposta da unidade instrutiva (peça 102) .
É o relatório.

8.1. Felipe de Santa Cruz Oliveira Scaletsky (38.672/OAB-DF) e outros, representando Administração Regional do Sesc no Estado do Rio de Janeiro.  
8.2. Dalide Barbosa Alves Corrêa (7609/OAB-DF) e outros, representando Administração Regional do Senac no Estado do Rio de Janeiro.  
8.3. José de Castro Meira Junior (21.616/OAB-DF) e outros, representando Federação do Comércio de Bens, Serviços e Turismo do Estado do Rio de Janeiro.  
8.4. Breno de Azevedo Barros (217.637/OAB-RJ) e outros, representando Marcelo José Salles de Almeida.

Procurador Marinus Eduardo De Vries Marsico.

TOMADA DE CONTAS ESPECIAL. ENTIDADES DO SISTEMA "S". DESVIO DE RECURSOS DO SENAC-RJ E DO SESC-RJ PARA A FECOMÉRCIO/RJ. CELEBRAÇÃO DE INSTRUMENTO PARTICULAR DE RECONHECIMENTO DE DÍVIDA SEM FUNDAMENTO LEGAL. CITAÇÃO DOS SIGNATÁRIOS DO INSTRUMENTO E DA ENTIDADE BENEFICIÁRIA. APRESENTAÇÃO DE ALEGAÇÕES DE DEFESA. REJEIÇÃO. CONTAS IRREGULARES. DÉBITO E MULTA. DETERMINAÇÕES. COMUNICAÇÕES.

TOMADA DE CONTAS ESPECIAL (TCE)

Secretaria de Controle Externo de Tomada de Contas Especial (Secex-TCE).

O presente processo refere-se à tomada de contas especial instaurada em atendimento à determinação constante do item 9.1 do Acórdão 980/2017-TCU-Plenário[footnoteRef:2], que tratou de representação sobre possíveis irregularidades relacionadas ao reconhecimento de dívida, por parte das Administrações Regionais do Serviço Nacional de Aprendizagem Comercial no Estado do Rio de Janeiro (Senac/ARRJ) e do Serviço Social do Comércio no Estado do Rio de Janeiro (Sesc/ARRJ) , para com a Federação do Comércio do Estado do Rio de Janeiro (Fecomércio/RJ) [footnoteRef:3]. [2:  Deliberação prolatada no âmbito do TC Processo 004.533/2017-8, apartado de representação formulada pelo MP/TCU acerca de irregularidades verificadas nas administrações do Sesc/ARRJ e do Senac//ARRJ (TC Processo 020.456/2016-6) .]  [3:  Peça 1, p. 1.] 
Os fatos ensejadores da instauração de tomada de contas especial estão devidamente circunstanciados nas instruções de peças 42 e 99, reproduzidas no relatório antecedente.
Inicialmente, foram identificados como responsáveis solidários neste processo os Srs. Marcelo José Salles de Almeida, na qualidade de diretor regional do Sesc/RJ, e o Sr. Orlando Santos Diniz, na qualidade de presidente do Conselho Regional do Sesc/RJ, em razão da assinatura do instrumento particular de transação, em 4/12/2015, que propiciou a transferência irregular de valores à Fecomércio/RJ. No mesmo sentido, o Sr. Orlando Santos Diniz, na qualidade de presidente do Conselho Regional do Senac/RJ, foi identificado como responsável pela assinatura do instrumento particular de transação, em 13/8/2014, por meio do qual foram transferidos irregularmente valores pelo Senac/RJ à Fecomércio/RJ.
Regularmente citados[footnoteRef:4], os responsáveis apresentaram alegações de defesa[footnoteRef:5] que, de forma sintética, foram no sentido de legitimar as assinaturas dos respectivos instrumentos particulares de transação, bem como as transferências realizadas à Fecomércio/RJ durante o período de intervenção realizada pelas Administração Nacionais do Sesc (Sesc/AN) e do Senac (Senac/AN) . Os responsáveis consideram que tanto a intervenção no Sesc/ARRJ e no Senac/ARRJ quanto a suspensão dos repasses à Fecomércio/RJ seriam atos ilegais praticados pelas respectivas administrações nacionais. [4:  Peças 13-15 e 19.]  [5:  O Sr. Marcelo José Salles de Almeida acostou aos autos a documentação constante da peça 32, enquanto o Sr. Orlando Santos Diniz juntou os documentos insertos à peça 33.] 
Aduzem ainda que o voto condutor do Acórdão 980/2017-TCU-Plenário contém fundamentação incorreta, uma vez que se apoia em interpretação equivocada das normas referentes ao financiamento das entidades em tela e em entendimentos também equivocados expressos pelas administrações nacionais do Sesc e do Senac.
Defendem que as contribuições arrecadadas são de titularidade das administrações regionais e que as receitas repassadas às federações do comércio, após todos os descontos previstos, provêm unicamente dessas regionais, não sendo lícito que, durante os períodos de intervenção, os valores fossem apropriados pelas administrações nacionais do Sesc e do Senac. 
Os responsáveis destacam que, ao assinarem os instrumentos particulares de transação, objetivaram evitar futuros prejuízos ao Sesc/ARRJ e ao Senac/ARRJ decorrentes de possível decisão favorável à Fecomércio-RJ, no âmbito da ação judicial 0108747-51.2014.8.19.0001, em tramitação à época na 8ª Vara Cível da Comarca do Rio de Janeiro, onde os autores, Sesc/AN e Sesc/ARRJ, requeriam o reconhecimento da legalidade da cessação dos repasses à federação regional.
Tendo em vista a regularidade de todos os atos praticados, argumentam que não haveria que se falar na existência de dano e que estaria configurada a boa-fé de ambos, devendo o processo ser arquivado.
A Secex-RJ, então responsável pela instrução processual, propôs a rejeição das respectivas alegações de defesa e, consequentemente, o julgamento das contas de ambos os responsáveis pela irregularidade, com a condenação em débito e a aplicação da multa prevista no art. 57 da Lei 8.443/1992.
O MP/TCU, representado pelo procurador Marinus Eduardo de Vries Marsico, concordou com a proposta da unidade instrutiva no sentido da rejeição das alegações de defesa apresentadas pelos Srs. Marcelo José Salles de Almeida e Orlando Santos Diniz, mas considerou que a Fecomércio/RJ na qualidade de pessoa jurídica que recebeu irregularmente recursos do Sesc/ARRJ e do Senac/ARRJ, também deveria ser citada em solidariedade com os referidos responsáveis (peça 58) .
Acolhi os fundamentos expostos pelo MP/TCU para a inclusão da Fecomércio/RJ no polo passivo do presente processo e determinei a restituição dos autos à Secex-RJ, para que fosse promovida a citação da referida entidade[footnoteRef:6]. [6:  Peça 60.] 
Regularmente citada[footnoteRef:7], a Fecomércio/RJ apresentou as alegações de defesa[footnoteRef:8], valendo-se de argumentos semelhantes aos aduzidos anteriormente pelos demais responsáveis. Defendeu a regularidade dos valores que foram repassados à entidade. Considerou que o fato de o Sr. Orlando Santos Diniz ter assinado os respectivos instrumentos particulares de transação, na qualidade de presidente do Conselho Regional do Sesc/CRRJ, do Conselho Regional do Senac/CRRJ e da Fecomércio/RJ não implicaria conflito de interesses, por ser fato corriqueiro que ocorre entre as administrações regionais e as federações correspondentes. [7:  Peças 68-72.]  [8:  Peças 78-80.] 
A Secretaria de Controle Externo de Tomada de Contas Especial (Secex-TCE) , unidade responsável pela instrução desta etapa processual, propõe que as alegações da Fecomércio/RJ sejam rejeitadas, com a condenação da entidade em débito, solidariamente com os Srs. Marcelo José Salles de Almeida e Orlando Santos Diniz[footnoteRef:9]. [9:  Peça 99.] 
Adicionalmente, a unidade instrutiva propõe que seja expedida determinação ao Sesc/ARRJ e ao Senac/ARRJ, para que informem acerca da continuidade de repasses à Fecomércio/RJ, com a mesma fundamentação objeto do presente processo, após abril/2016, e em caso afirmativo, informem as datas e valores dos repasses, bem como as medidas adotadas para obter ressarcimento junto aos responsáveis pela irregularidade.
Por fim, considerando a informação da Fecomércio/RJ de que estaria em negociação com a Confederação Nacional do Comércio (CNC) e com as Administrações Nacionais e Regionais do Sesc e Senac para resolver a questão examinada nestes autos, a unidade instrutiva sugere que seja determinado à Fecomércio/RJ que comunique a esta Corte de Contas a realização de eventual acordo, apresentando os comprovantes de quitação do débito. 
O MP/TCU, em nova manifestação, anuiu integralmente ao encaminhamento proposto pela Secex-TCE (peça 102) .
II
Acolho a análise empreendida pela Secex-TCE, endossada pelo Parquet especializado, cujo fundamentos adoto como razões de decidir.
Conforme consignado nas instruções de peças 42 e 99, reproduzidas no relatório antecedente, não havia obrigação de o Senac/RJ e o Sesc/RJ de repassarem recursos à Fecomércio/RJ. Os repasses jamais deixaram de ser realizados por essas entidades à CNC, esta, sim, obrigada a transferir os recursos para a Fecomércio/RJ. A esse respeito impende reproduzir o seguinte excerto da instrução final[footnoteRef:10]: [10:  Peça 99.] 
"Como já analisado no âmbito da instrução constantes da peça 87 do TC Processo 004.533/2017-8, que deu origem à presente TCE, o Sesc/AN e Senac/AN recebem 20% do valor líquido arrecadado, por meio de depósito em conta corrente, para custear as respectivas administrações nacionais, destacando que, deste valor, 3% são descontados e destinados à CNC. Por sua vez, o Sesc/ARRJ e o Senac/ARRJ recebem 80% do valor líquido arrecadado, por meio de depósito em conta corrente, para custear as respectivas administrações regionais, destacando que, deste valor, 3% são descontados e destinados à CNC que, posteriormente, os repassa à Fecomércio/RJ. Com isso, verifica-se que os recursos destinados à Fecomércio/RJ não transitam pelo Sesc/ARRJ e Senac/ARRJ, sendo, portanto, de responsabilidade da CNC o repasse desses valores, o que torna inválida as dívidas reconhecidas e as transações realizadas".
A obrigação em referência foi fixada por meio das Resoluções Sesc 1097/2005 e Senac 840/2005, que disciplinaram os critérios sobre a forma de destinação da quota a que se refere o artigo 33 dos Decretos 61.836/1967 e 61.843/1967, nos seguintes termos: 
"Art. 1° A quota mensal que incidirá sobre a arrecadação total destinada à administração superior a cargo das Administrações Regionais será de 3% (três por cento) .
Art. 2° Após deduzido o percentual de 20% (vinte por cento) destinado à formação de um Fundo de Equalização administrado pela CNC, o saldo será distribuído proporcionalmente à arrecadação de cada Administração Regional.
Art. 3° O Fundo de Equalização será distribuído, mensalmente, sob a forma de complementação de um piso de igual valor, às Federações do Comércio de menor arrecadação.
Art. 4° Esta Resolução entrará em vigor na data do primeiro repasse em que for aplicada a reserva da quota de 3% (três por cento) de que trata o art. 33 do Regulamento do Sesc/Senac."
Durante os períodos de avocação ou intervenção nas administrações regionais, o repasse dos recursos referidos nos regulamentos de cada entidade são imediatamente suspensos pelas administrações nacionais (art. 1º, parágrafo único, da Resolução Sesc 1278/2014 e art. 1º, parágrafo único, da Resolução Senac 995/2014) . 
Resta evidenciado, portanto, que não existia nenhum fundamento legal para que o Sesc/ARRJ e o Senac/ARRJ firmassem instrumento particular de transação com a Fecomércio/RJ para reconhecer uma dívida inexistente, que implicou desvio de recursos que deveriam ser aplicados em finalidades especificas daquelas entidades, sendo esse o argumento central para que as alegações de defesa dos responsáveis devam ser rejeitadas. 
Cabe destacar como agravante o fato de o Sr. Orlando Santos Diniz acumular os cargos de presidente do Conselhos Regionais do Senac/CRRJ e do Sesc/CRRJ e de presidente da Fecomércio/RJ, sendo signatário dos instrumentos particulares de transação celebrados entre as referidas entidades. Tais instrumentos foram alvitrados, diga-se, sem a necessária corroboração das respectivos Conselhos Regionais, instâncias de governança essenciais à mitigação da consumação de negócios danosos, como os aqui examinados.
Uma vez que não foram trazidos aos autos elementos que descaracterizassem as irregularidades ensejadoras da instauração desta tomada de contas especial, impõe-se rejeitar as alegações de defesa de todos os responsáveis. Consequentemente, as contas do Sr. Marcelo José Salles de Almeida e do Sr. Orlando Santos Diniz devem ser julgadas irregulares, condenando-os ao recolhimento do débito, em solidariedade com a Fecomércio/RJ, bem como aplicando-lhes, individualmente, a multa prevista no art. 57 da Lei 8.443/1992. 
Registro que o valor atualizado do débito de responsabilidade dos Srs. Orlando Santos Diniz e Marcelo José Salles de Almeida, em solidariedade com a Fecomércio/RJ, corresponde a R$ 42.376.008,42, em 20/07/2020. Já o valor atualizado do débito de responsabilidade do Sr. Orlando Santos Diniz, solidariamente com a Fecomércio/RJ, nessa mesma data, é R$ 21.870.497,96.
Deixo de acolher a proposta da unidade instrutiva para que seja determinado ao Sesc/RJ e ao Senac/RJ que informem a este Tribunal se os repasses indevidos à Fecomércio/RJ continuaram após 2016. Considero mais adequado nesse sentido que seja ordenado à Segecex que adote as ações fiscalizatórias que entender pertinentes para verificar eventual continuidade das irregularidades ensejadoras desta TCE, depois de 2016. 
Adicionalmente, reputo desnecessária a expedição de determinação à Fecomércio/RJ para que comunique a esta Corte de Contas a eventual celebração de acordo com a CNC e com as administrações nacionais do Sesc e do Senac para elidir a questão em exame no presente processo, uma vez que é de interesse dos próprios responsáveis comprovar a liquidação do débito, caso se efetive o acordo mencionado.
***
27.	Registro que na data de ontem, a Fecomércio/RJ, por meio de seu representante legal, juntou aos autos petição para a retirada do processo da pauta da presente sessão, sob o argumento de que as entidades nacionais do Sesc e do Senac haviam autorizado o ressarcimento ao Sesc-RJ e ao Senac-RJ dos valores que foram repassados à Fecomércio durante o período de intervenção na referida entidade.
28.	Na petição, é informado que a integralidade dos valores que compõem o débito imputado à Fecomércio/RJ, em solidariedade com o Sr. Orlando Santos Diniz, já teria sido ressarcido ao Sesc-RJ pelo Departamento Nacional do Sesc. No mesmo sentido, parte do débito imputado ao Sr. Marcelo José Salles de Almeida também teria sido ressarcido pelo Departamento Nacional do Senac ao Senac/RJ
29.	Tendo em vista esses fatos, a entidade considera que haveria necessidade de se conceder prazo de até noventa dias para que as negociações referentes aos débitos tratados neste processo fossem concluídas.
30.	Os elementos constantes da petição demonstram que as negociações para o ressarcimento do débito tiveram início em 2019. A despeito dessa situação, a Fecomércio não apresentou em nenhum momento da fase de instrução ou mesmo antes da inclusão do processo em pauta, por meio de memoriais, qualquer comprovação a respeito dessa negociação, vindo a fazê-lo apenas na véspera desta sessão Plenária.
31.	Considero, dessa forma, que a petição deve ser indeferida, de modo que eventual comprovação da liquidação do débito a ser feita posteriormente poderá ser abatida do valor da dívida.
Diante do exposto, manifesto-me pela aprovação do acórdão que ora submeto à apreciação deste Colegiado.
TCU, Sala das Sessões Ministro Luciano Brandão Alves de Souza, em 22 de julho de 2020.
Weder de Oliveira
Relator